臺灣高等法院臺中分院刑事判決　　　　　　　　　九十二年度選上訴字第一三六九號
　　上　訴　人
　　即　被　告　寅○○
　　選任辯護人　周春霖律師
　　上　訴　人
　　即　被　告　玄○○
　　選任辯護人　朱元宏律師
　　上　訴　人
　　即　被　告　天○○
　　選任辯護人　林錦隆律師
　　上　訴　人
　　即　被　告　酉○○
　　選任辯護人　盧永和律師
右上訴人因違反公職人員選舉罷免法等案件，不服臺灣南投地方法院九十一年度訴字
第一六五號中華民國九十二年六月十二日第一審判決（起訴案號：臺灣南投地方法院
檢察署九十年度選偵字第二○、二七、三五、三六、四○號、九十一年度選偵字第四
號，及由台灣花蓮地方法院檢察署檢察官以九十年度偵字第三三七七號移
），提起上訴，本院判決如左：
    主  文
原判決撤銷。
寅○○共同連續對於有投票權之人，交付不正利益，而約其投票權為一定之行使，處
有期徒刑壹年，褫奪公權肆年。
玄○○、天○○共同連續對於有投票權之人，交付不正利益，而約其投票權為一定之
行使，各處有期徒刑拾月，均褫奪公權參年。
酉○○共同連續對於有投票權之人，交付不正利益，而約其投票權為一定之行使，處
有期徒刑捌月，褫奪公權參年。
    事  實
一、寅○○係第四屆山地原住民立法委員，自民國八十九年四月間起，正式擔任「財
    團法人台灣安居文教基金會（下稱安居基金會）」董事長乙職（該會於八十八年
    十一月五日召開第一屆第六次董監事會議通過由寅○○擔任董事長乙職；基金會
    現址設：台北市○○路六十五號六樓之四）；玄○○係立法委員寅○○國會辦公
    室主任，綜理國會辦公室之行政業務，且受寅○○指示、授權處理各項事務；天
    ○○、酉○○、宇○○、地○○（以上二人由臺灣花蓮地方法院檢察署檢察官另
    案偵查中）分別擔任立法委員寅○○國會辨公室助理暨隨身機要人員、助理等職
    ；寅○○於九十年五月間因欲參選第五屆山地原住民立法委員選舉，為求能順利
    當選，遂計畫以交付招待或補助具山地原住民選民票源基礎之人士（俗稱樁腳）
    或本身具有山地原住民立法委員投票權之人出國旅遊費用之不正利益，約定該些
    具有投票權人之投票權為支持寅○○參選九十年底第五屆山地原住民立法委員之
    行使，並要求參與之團員透過個人關係、影響力，拉攏具有山地原住民投票權之
    選民支持寅○○，藉以達到綁樁之目的，竟分別由：
（一）寅○○、玄○○、天○○等共同基於投票行賄交付不正利益之概括犯意聯絡，
      於九十年七月初之某日，以免費招待至大陸澳門、珠海旅遊之不正利益，邀約
      住居於信義鄉且自七十九年起至八十七年間，連任二屆南投縣議員之卯○○於
      第五屆立法委員選舉時，將其選票投予寅○○，並代為招攬南投縣信義鄉具有
      山地原住民立法委員選舉權或較具影響力之人一齊前往，經卯○○允諾，並先
      後邀約信義鄉望美村村長乙○○、信義鄉雙龍村村長甲○○，告知可免費前往
      大陸澳門、珠海等地旅遊，分別經甲○○、乙○○之允諾；玄○○即著手聯絡
      出國旅遊事宜，並支付旅遊費用，玄○○、天○○等人遂於九十年七月十六日
      起至七月二十日止，招待卯○○、乙○○、甲○○等人免費至大陸澳門、珠海
      等地旅遊；寅○○則於九十年七月十七日自行前往珠海與玄○○等團員會合，
      並於當日及翌日晚餐時，向卯○○、甲○○、乙○○等人表示，請求支持參與
      年底立法委員之選舉，並請求卯○○等人透過個人之影響力替其拉票等語；天
      ○○、玄○○並於旅遊期間，一再向卯○○等人請求支持寅○○競選連任；寅
      ○○、玄○○、天○○以免費招待卯○○、甲○○、乙○○等人出國旅遊之不
      正利益方式，藉以達到向卯○○、甲○○、乙○○等於第五屆立法委員選舉中
      具有投票權之人，期約於九十年底第五屆山地原住民立法委員選舉時將渠等選
      票投予寅○○，並替寅○○拉票。寅○○、玄○○、天○○以交付此招待旅遊
      之不正利益，期約卯○○、甲○○、乙○○等人之投票權為一定之行使。卯○○另於九十年七月初，以免費出國旅遊之不正利益，邀約信義鄉羅娜村村長辰
      ○○（具有第五屆山地原住民立法委員投票權），要求在年底選舉時支持寅○○，因辰○○心中另有特定支持人選，然不便當面拒絕卯○○，遂將證件交由
      卯○○，繼由卯○○交予天○○代辦出國相關手續；另天○○在此期間，亦曾
      去電辰○○再三表示全程免費，務必撥冗參加等語，然辰○○因故未能成行。
（二）寅○○復承前投票行賄交付不正利益之概括犯意，並與宇○○、地○○及花蓮
      縣秀林鄉前任鄉長庚○○、前任鄉民代表宙○○（以上二人由台灣花蓮地方法
      院檢察署檢察官另案偵查中）共同基於犯意聯絡，以招待或補助出國旅遊費用
      之相同方式，由宇○○、地○○委請宙○○、庚○○二人代為招攬具有第五屆
      山地原住民立法委員投票權之人一同前往泰國旅遊，經庚○○、宙○○之承諾
      ，庚○○、宙○○乃分別代為招攬如附表二所示林金美等具有山地原住民籍投
      票權之人，於九十年七月二十日至泰國旅遊六日，期約於九十年底第五屆山地
      原住民立法委員選舉時將渠等選票投予寅○○，並均得渠等之承諾，分別以交
      付如附表二所示之金額補助之不正利益，而約渠等投票權為一定之行使。
（三）寅○○、玄○○、天○○等復承前投票行賄交付不正利益之概括犯意，並與亦
      具有共同投票行賄交付不正利益概括犯意聯絡之酉○○，於九十年五、六月間
      ，以免費或補助至大陸廣西旅遊費用之相同方式，邀約擔任新竹縣尖石鄉新樂
      國小校長即酉○○之父親亥○○稱：寅○○委員將在今年八月間組團前往大陸
      廣西桂林旅遊，希望亥○○代為邀約學校同事及好友一齊前往，且團費僅需一
      萬元或免費，其餘不足之團費由玄○○等負責籌措或由寅○○、安居基金會贊
      助，經亥○○允諾；嗣玄○○等人與亥○○共邀約如附表一所示之具有第五屆
      山地原住民立法委員投票權之人一齊前往，並分別補助如附表一所示之旅遊費
      用，經如附表一所示人之承諾，寅○○等人遂於九十年八月十二日率團搭機前
      往大陸地區旅遊，如附表一所示之人並接受此不正利益；嗣於大陸旅遊期間，
      玄○○、天○○即多次向參與之團員表示寅○○欲參選年底之第五屆山地原住
      民立法委員，希望大家能夠予以支持，並利用個人影響力向親友拉票；而寅○○於與團員用餐時，亦多次親自向團員表示因為年底有意參選之人非常多，希
      望大家在年底選舉時多多支持，並向親友多多拉票等語，以交付此不正利益而
      約渠等投票權為一定之行使。
二、寅○○、玄○○、天○○、酉○○等人，於九十年五、六月間即開始安排上開以
    出國旅遊綁樁之活動，為節省其招待相關教育人士出國之經費開支，乃共同基於
    意圖為自己或第三人不法所有之概括犯意聯絡，利用與大陸少數民族團體聯繫密
    切不知情之「北原山貓」歌手戊○○與大陸方面聯繫，戊○○乃與大陸廣西民族
    事務委員會負責文化交流之承辦人李妍協調後，形式上委由不知情之李妍以廣西
    民族研究學院之名義，於九十年七月三日傳真邀請函至「安居基金會」，實際上
    係傳真至寅○○國會辦公室，邀請安居基金會於九十年八月十日至十八日，前往
    廣西作少數民族文化教育之參訪活動。寅○○、玄○○、天○○、酉○○為達到
    向政府機關申請出國參訪之旅遊經費補助，明知此活動之目的係為選舉綁樁之用
    ，安居基金會非為主辦單位，且如附表三所示之人實際上並未參加該旅遊，竟於
    未經告知安居基金會董監事會或經董監事會同意，亦未知會安居基金會執行長午
    ○○之情況下，由未在安居基金會任職之玄○○、天○○、酉○○等人，偽稱「
    安居基金會」為前揭參訪廣西少數民族之主辦單位；推由酉○○以安居基金會之
    名義，先行製作內容不實之「財團法人安居文教基金會九十年度考察【廣西少數
    民族文化教育】」之企劃書、安居基金會申請補助之函文，及寅○○之立法委員
    用箋等文件，於九十年七月十七日以寅○○立法委員具名之私人信箋，檢附上開
    內容不實之企劃書、安居基金會等函，施用詐術而持之向如附表四所示之單位申
    請補助，致使如附表四所示編號一至三號之單位陷於錯誤，進而分別同意予以補
    助如附表四所示編號一至三號之經費；附表四所示之編號四至八號單位，則因政
    府相關機關未編列相關科目預算未能補助而未遂。玄○○等人嗣於九十年八月十
    六日返台後，乃續前詐欺犯意及行徑，明知向政府機關申請補助之經費，其核銷
    需檢附相關憑據，據實核報，不可造假或以少報多；竟以造假或提供不實之數據
    資料，接續製作內容不實相關成果報告書，施用詐術持之向原住民委員會、教育
    部、大陸事務委員會（即中華發展基金管理委員會）等單位呈報，致使前揭行政
    院原住民委員會等單位之承辦公務人員，陷於錯誤而據以登載及核銷，進而陸續
    撥款補助，計原住民委員會撥款十二萬元、大陸事務委員會撥款八萬元、教育部
    撥款五萬元，共計詐得補助款二十五萬元。
三、案經法務部調查局南投縣調查站、台北市調查處、新竹縣調查站、航業海員調查
    處臺中站及內政部警政署刑事警察局、南投縣政府警察局、草屯分局移送、報告
    臺灣南投地方法院檢察署檢察官偵查起訴及花蓮縣政府警察局報請臺灣花蓮地方
    法院檢察署檢察官移送併辦審理。
    理  由
一、訊據上訴人即被告寅○○、玄○○、天○○、酉○○等人均矢口否認有何違反公
    職人員選舉罷免法及詐欺取財等犯行，被告寅○○辯稱：並未指示玄○○等人，
    免費辦理招待卯○○、甲○○、乙○○及如附表一、二所示之人至大陸地區及泰
    國旅遊活動；另伊係安居基金會之董事長，該會辦理「廣西少數民族文化教育」
    參訪活動，並無不實；而該活動之細節及費用之申請補助，均係由被告玄○○等
    人策劃辦理及申領相關補助費用，伊均不清楚，自無共同詐欺可言云云。被告玄
    ○○、天○○、酉○○等則均辯稱：本件純粹係辦理出國旅遊及參訪，且費用均
    係由團員個人自付，並無免費招待團員旅遊，而要求其等年底立委選舉，必須支
    持被告寅○○繼續參選立委情事；另於出國參訪期間，亦未談及替被告寅○○拉
    票事宜。再被告寅○○係安居基金會之董事長，該會辦理「廣西少數民族文化教
    育」之參訪，確係為從事兩岸少數民族文化之交流活動，該活動與被告寅○○欲
    參選九十年底第五屆立法委員選舉無關，亦無捏造不實相關活動資料，向相關單
    位詐領補助費用，而相關活動之籌畫辦理及經費之申領，均係由其等為之，被告
    寅○○並未指示其等應如何為之，亦未過問細節云云，被告寅○○、玄○○及天
    ○○並均辯稱：該次大陸澳門、珠海等地之旅遊，卯○○、乙○○、甲○○等人
    係後來臨時參加，渠等費用係由伊等先代墊，而該團原先其他參加團員，並不具
    原住民身分，且係為打高爾夫球而組團出國旅遊，伊等自無須大費周章僅為綁樁
    該三人云云。
二、經查：
（一）按被告以外之人於偵查中向檢察官所為之陳述，除顯有不可信之情況者外，得
      為證據；又被告以外之人於檢察事務官、司法警察官或司法警察調查中所為之
      陳述，與審判中不符時，其先前之陳述具有較可信之特別情況，且為證明犯罪
      事實存否所必要者，得為證據，修正後刑事訴訟法第一百五十九條之一第二項
      、第一百五十九條之二分別定有明文。另按傳喚證人應用傳票，傳票於偵查中
      由檢察官簽名，審判中由審判長或受命法官簽名；證人應命具結，證人具結前
      應告以具結義務及偽證之處罰，具結應於訊問前為之。但應否具結有疑議者，
      得命於訊問後為之，修正後刑事訴訟法第一百七十五條第一項、第三項、第一
      百八十六條第一項、第一百八十七條第一項、第一百八十八條前段分別定有明
      文。依上開規定可知，證人於檢察官偵查或法院審判中經傳喚到庭作證，始有
      應否命其於供前或供後具結之問題；而觀修正後刑事訴訟法第一百九十六條之
      一第一項雖規定，司法警察官或司法警察因調查犯罪嫌疑人犯罪情形及蒐集證
      據之必要，得使用通知書通知證人到場詢問，然於同條第二項之規定，並無準
      用上開證人供前或供後應命具結，及具結前應告以具結之義務及偽證之處罰之
      相關規定，足認證人於接受司法警察官或司法警察調查詢問時，依法並無庸命
      其具結，合先敘明。
（二）關於右揭事實欄一之部分：
    1.右揭犯罪事實欄一之(一)部分，業據證人辰○○、乙○○、甲○○、卯○○、子
      ○○等人分別於調查站、檢察官訊問時供證稱如附表五所示屬實；右揭犯罪事
      實欄一之(二)部分，亦據地○○、高義盛、林金美、林興旺、曾啟發、胡永順、
      洪約拿、黃信始等人分別於警訊、檢察官偵訊時供述如附表六所示屬實；右揭
      犯罪事實欄一之(三)部分，亦據證人Ｅ○○及Ｉ○○、Ｌ○○、江子信、壬○○
      、Ｎ○○、Ｍ○○、Ｋ○○、Ｃ○○、戌○○、Ｄ○○、丁○、丑○○、亥○○等人分別於調查站、檢察官偵訊時供證述如附表七所示屬實。又如附表一、
      二所示之Ｉ○○等人，均為山地原住民，於第五屆立法委員選舉中具有高山山
      地原住民立法委員投票權，此除據渠等供述在卷外，並有其等個人戶籍資料查
      詢結果、全戶戶籍資料查詢結果附卷足憑（見九十年度選他字第三十四號偵查
      卷一第五十五至九十七頁及本院卷內），互核渠等上開所供、證述情節大致相
      符，堪足採信。依渠等前揭供證述之內容，可知被告寅○○等人，確有以全部
      或部分免費招待出國旅遊，而要求具有選舉權之團員，於九十年底第五屆立法
      委員選舉時，均投票支持被告寅○○參選立委之情事。此外，被告玄○○委請
      上貿公司代為洽訂上開大陸旅遊行程之機票、安排住宿，並支付費用等事宜，
      亦據證人即負責上貿公司有關團體旅客訂團、安排行程及整理旅客名單之職員
      邱純姿於原審審理時到庭證述明確（見原審卷第八十三、八十四頁），並有上
      貿旅遊團體旅客名單乙紙、上貿公司亞太商業銀行草屯分行票據代收摺影本乙
      紙等附卷可稽（見九十年度選他字第三十四號偵查卷一第二十八、二十九頁）
      。雖證人辰○○、乙○○、甲○○、卯○○、子○○等人，及Ｉ○○、Ｌ○○
      、江子信、壬○○、Ｎ○○、Ｍ○○、Ｋ○○、Ｃ○○、戌○○、Ｄ○○、丁○、丑○○、亥○○及地○○等人嗣於本院調查時，到庭均翻異前詞證稱：當
      時相關參訪活動，均與被告寅○○立委選舉並無關聯等語（見本院卷一九十二
      年十二月十日、九十三年一月十二日、九十三年三月八日調查訊問筆錄），與
      渠等前於調查站、偵查時所供證述內容不符，然衡諸渠等於調查站、偵查中之
      供證述筆錄，距離案發時間較近，互核渠等所供情節大致吻合，且當時較未受
      任何外在因素之干擾或影響，顯具有較可信之特別情況，亦為證明犯罪事實存
      否所必要，依前開法條規定，自得採為證據，且較足採認。則渠等嗣於本院調
      查時所為上開證述，顯均為事後迴護被告寅○○等人之詞，均難採為有利於被
      告寅○○等人之認定；另證人申○○嗣於本院調查時雖亦到庭證稱：參訪當時
      並無聽聞被告寅○○等人有何請託團員支持其參選立法委員情事云云（見本院
      九十二年十二月十日調查訊問筆錄），惟與前揭證人Ｉ○○等人前於調查站、
      偵查中所供證述情節不符，自亦不足採信。再Ｉ○○、Ｌ○○、江子信、壬○○、Ｎ○○、Ｍ○○、Ｋ○○、Ｃ○○、戌○○、Ｄ○○、丁○、丑○○、亥
      ○○等人，於調查站及檢察官訊問時，或係基於證人，或係基於被告之身分而
      為之，惟依前開規定說明，於調查站訊問時，縱係以證人身分為之，亦不生應
      否供前或供後具結之問題；另Ｉ○○於偵查中係以證人身分接受訊問，然其依
      法亦有具結在案（見九十年度選他字第三十四號偵查卷一第二三二頁）；至其
      餘之人於偵查中則均係以被告身分接受調查訊問，此觀其等或於調查站，或於
      偵查中即被告知所犯之罪名及於法律上所得享有之權利甚明（見九十年度選他
      字第三十四號偵查卷一第一八二頁以下），依法自毋庸命其等具結，是被告玄
      ○○、酉○○之辯護人所辯：Ｉ○○、Ｌ○○、江子信、壬○○、Ｎ○○、Ｍ
      ○○、Ｋ○○、Ｃ○○、戌○○、Ｄ○○、丁○、丑○○、亥○○等人，於調
      查站及檢察官訊問時，均係基於證人身分而為之，惟卻均未命其等具結，則其
      等於調查站及檢察官偵訊時之陳述，應均無證據能力云云，顯有所誤解，且與
      事實不符，亦難採認。
    2.被告寅○○於九十年七月十六日至七月二十日之澳門團、同年七月二十日至七
      月二十二日之泰國團、同年八月十二日至八月十六日之廣西團間之同年七月十
      七日至七月二十二日、八月十二日至八月十四日期間內、被告玄○○於同年七
      月十六日至七月二十二日、八月十二日至八月十六日期間內、被告天○○於同
      年七月十六日至七月二十日、八月十二日至八月十六日期間內，人係在國外，
      此有國人入出境端末查詢報表三份附卷足憑（見九十年度選他字第三十四號偵
      查卷一第十四至十六頁）。另被告玄○○、天○○、酉○○及同案被告宇○○
      分別為被告寅○○之國會辦公室主任、助理或選舉幹部，為被告玄○○、天○○、酉○○及同案被告宇○○自承在卷，渠等並非以辦理旅遊為業務，何以同
      時或於密集時間內辦理國外旅遊？且經邀集參與旅遊之卯○○、乙○○、甲○○及如附表一、二所示之人士，復均具山地原住民之身分，於第五屆立法委員
      選舉中具有高山山地立法委員之投票權之理？而被告寅○○復於各旅遊團在國
      外旅遊之際，均能恰巧到場與會並請求支持其參選立法委員？參以被告玄○○
      於九十年十二月六日偵查中亦坦承：被告寅○○在用餐時，確有向團員請求支
      持等語（見九十年度選偵字第二○號偵查卷第二二頁），被告寅○○於原審審
      理中亦供稱：於用餐時請求支持，係禮貌性的致意等詞以觀（見原審卷第二一
      八頁），均足以說明被告寅○○、玄○○、天○○等人確於旅遊行程中，多次
      向團員表示請求支持被告寅○○參選第五屆山地原住民立法委員之選舉。則衡
      情被告寅○○事前對於上開免費招待出國旅遊，並藉以要求前揭參加團員支持
      其參選立法委員之情事，自難諉為不知；且如非經被告寅○○事前授權為之，
      被告玄○○等人應無擅自辦理之必要。益徵被告寅○○等人顯欲共同假借辦理
      旅遊活動之名，而實際以免費招待各旅遊團之團員，交付不正利益，俾以從事
      投票行賄之不法行徑甚明。
    ３證人卯○○係住居於南投縣信義鄉，且自七十九年起至八十七年間，連任二屆
      南投縣議員、證人乙○○係南投縣信義鄉旺美村村長、證人甲○○則係南投縣
      信義鄉雙龍村村長，均據渠等證述在卷，且其三人均具有山地原住民立法委
      員之投票權，其等所具有之影響力自非同於一般之選民，則衡情被告寅○○等
      人自有利用其等在地方上影響力，而邀約招待其等免費出遊，並於選舉時將
      其選票投予被告寅○○，並代為招攬南投縣信義鄉具有山地原住民立法委員選
      舉權或較具影響力之人一同前往之動機，是被告寅○○等所辯：該次澳門、
      珠海出遊之其他團員，並不具有山地原住民立法委員投票權，伊等自無須大費
      周章僅對卯○○、甲○○、乙○○等三人予以綁樁行賄投票云云，自亦不足採
      。
    ４參諸本件對被告玄○○及當時參與旅遊行程之團員子○○等人於測謊前，已先
      經被告玄○○及子○○等之同意測試，而經做測試後，被告玄○○就有關「有
      無要求出遊民眾支持寅○○」、「旅遊團費是否寅○○出資」等問題上，均呈
      現強烈說謊反應；子○○就有關「有無藉活動支持寅○○」之問題上竟呈現百
      分之百之說謊反應，此亦有法務部調查局測謊報告二份附卷可稽（見九十年度
      選他字第三十四號偵查卷一第二六○至二六二頁、第二四六至二四八頁）。另
      經江子信、Ｄ○○等人之同意後，對其二人實施測謊，其中就詢問證人江子信
      有關「寅○○有無藉此活動要求你支持他」、「本次旅遊寅○○有無補助團費
      」及訊問Ｄ○○有關「該次赴大陸旅遊係寅○○補助」、「該次赴大陸旅遊期
      間，寅○○有無要求團員們支持參選立委」等問題上，均呈現強烈之說謊反應
      ，此亦有法務部調查局測謊報告二份附卷可稽（見九十年度選他字第三十四號
      偵查卷一第二○三至二○五頁、卷二第三一七、三一八頁）。
    ５按公職人員選舉罷免法第九十條之一投票行賄罪，只需對於有投票權之人，交
      付賄賂，而約其不行使投票權或為一定之行使者，即足當之，不以選舉委員會
      已經發佈選舉公告或選舉人名冊公告為必要，且其行為主體不以已登記為候選
      人者為限，即非候選人亦得為本罪之行為主體（參最高法院九十二年度台上字
      第五六五八號判決）。查被告寅○○等人，於辦理免費招待上開團員出國旅遊
      ，行賄投票交付不正利益之時，渠等雖均無登記為候選人資格，然依上開判決
      意旨說明，被告寅○○等人亦均得為上開投票行賄罪規定之行為主體。次按公
      職人員選舉罷免法第九十條之一第一項之投票行賄罪，係以對於有投票權之人
      ，行求、期約或交付賄賂或其他不正利益，而約其不行使投票權或為一定之行
      使為構成要件。亦即須視行為人主觀上是否具有行賄之犯意，而約使有投票權
      人為投票權一定之行使或不行使；客觀上行為人所行求、期約或交付之賄賂或
      不正利益是否可認係約使投票權人為投票權之一定行使或不行使之對價；以及
      所行求、期約、交付之對象是否為有投票權人而定。上開對價關係，在於行賄
      者之一方，係認知其所行求、期約或交付之意思表示，乃為約使有投票權人為
      投票權一定之行使或不行使；在受賄者之一方，亦應認知行賄者對其所行求、
      期約或交付之意思表示，乃為約使其為投票權一定之行使或不行使。且對有投
      票權人交付之財物或不正利益，並不以金錢之多寡為絕對標準，而應綜合社會
      價值觀念、授受雙方之認知及其他客觀情事而為判斷（參最高法院九十二年度
      台上字第六○八五號判決）。查被告寅○○等人，為求被告寅○○於九十年底
      參選第五屆立法委員選舉，能順利當選，乃陸續籌畫以全部或部分免費招待上
      開團員出國旅遊之方式，使得上開具有立法委員投票權之團員，允諾予以投票
      支持被告寅○○，進而交付上開不正利益；而上開團員亦認知被告寅○○等人
      免費招待渠等出國旅遊之目的，乃係為約使得其等於立委選舉之際，均能投票
      支持被告寅○○參選立法委員，且於客觀上係以該免費招待之不正利益為其對
      價關係，則被告寅○○等人上開所為，依前揭判決意旨說明，顯均已該當上開
      投票行賄罪之規定。
    ６綜上所述，被告寅○○等人所辯：其等所為，並未違反公職人員選舉罷免法之
      規定云云，自不足採信，渠等共同涉犯投票行賄罪之犯行，均堪以認定。
（三）右揭事實欄二之部分：
    1.有關被告寅○○等人所舉辦前往大陸廣西從事少數民族文化交流之參訪行程，
      確非「安居基金會」所主辦等情，業據證人即「安居基金會」執行長午○○於
      偵查中證稱：基金會並無舉辦該活動，有關該活動之緣起經辦詳情及承辦人為
      何人，本基金會一概不知道；另依企劃書研判該活動應屬寅○○先生個人籌辦
      之行程，與本基金會無關，另寅○○並未告知基金會擬以本會之名義籌辦本次
      參訪活動，且均未見過廣西民族研究學院之邀請函；另向政府機關申請補助以
      基金會名義發函之公文，亦不屬於基金會之發文字號等語（見九十年度選他字
      第三十四號偵查卷三第一五二、一五三、一五六、一五七頁、九十一年度選偵
      字第四號偵查卷一第二二二、二二三頁），於九十年十二月二十一日在安居基
      金會接受偵訊時，再次表示安居基金會確未辦理本次之廣西參訪行程，且寅○○亦未曾要求安居基金會會同其國會辦公室助理玄○○等人共同辦理、參與。
      另有關企劃書之事，其事前均不知情，直至九十年十二月二十日時，寅○○因
      年底即將召開董事會，始將企劃書等資料送過來等語（見九十一年度選偵字第
      四號偵查卷一第二一八頁）；另證人申○○於偵查中亦證稱：「（問）財團法
      人安居文教基金會於九十年八月十二日至十六日委託星亞旅行社辦理廣西少數
      民族文化教育交流訪問團赴廣西訪問，該團行程安排與一般旅遊團赴廣西旅遊
      有何不同？（答）整個活動接洽係由旅行社Ｅ○○總經理負責，但我實際帶團
      ，整個五天四夜行程中，實際上有關文化教育交流訪問方面，僅有赴廣西師範
      大學、陽朔的一間小學參訪及至荔浦觀賞少數民族歌舞表演，其餘大部分行程
      都是一般的旅遊活動，所以整體說，該參訪團與一般旅遊團的行程並無太大差
      異」等語（見九十年度選他字第三十四號偵查卷二第七四至七六頁）。另觀卷
      附被告酉○○自行用印發文予各政府機關申請補助之函，其發文字號並非「安
      居基金會」所屬，而係被告酉○○自行杜撰，蓋依「安居基金會」之對外發文
      其字號乃為「（九十）【安居發】字第○○○號」，而非被告酉○○所杜撰之
      「九十【安文教】字第九○○七一三─一號」，另輔以企劃書之聯絡地址「台
      北市○○路○段三之一號七一三室」、聯絡電話「0000000000」，
      均載為被告寅○○之國會辦公室之住址、電話，而非安居基金會位於台北市○○路六十五號六樓之四之住址、電話（見九十年度選他字第三十四號偵查卷二
      第一二五至一二七頁、第二一三、二三四、二四七、二六七、二六八、二八四
      、二八五、二九四、三一二、三三六、三四五、三五一、三五二頁），足認本
      次之參訪活動，係由被告寅○○等人所舉辦，而非由安居基金會承辦無誤。
    2.被告寅○○於調查站中供稱：「大約九十年五、六月間（詳細時間既不清楚）
      我有指示玄○○處理『廣西民族研究學院』文化交流之行政事宜，他是我的辦
      公室主任，因此均由其全權處理，由玄○○指示天○○、酉○○徵詢教育界人
      士參加」等語（見九十一年度選偵字第四號偵查卷一第一四七頁）、被告玄○○則供稱：「酉○○製作完成前述之申請補助函、企劃書及核銷使用之活動成
      果報告書，確係經由我及寅○○委員之同意辦理」、「（問）本次旅遊行程是
      否寅○○為立委選舉綁樁用的？（答）我認為不是為了綁樁，我並沒有這個動
      機，至於我們委員如何想我就不清楚了，但我個人認為只是拉票而已」、「（
      問）是否是圍樁？（答）多少有一點」、「（問）經向安居文教基金會查證，
      該基金會並未聘請任何顧問，亦未收過廣西民族研究學會之邀請，從未籌辦過
      任何活動，更未以基金會名義函文給各政府機關申請補助，何以你等用該基金
      會名義對外申請補助？詳情為何？（答）我係承立委寅○○之指示籌辦該次參
      訪活動，寅○○立委同時係安居文教基金會董事長，該活動既係以基金會名義
      籌辦，因而以基金會名義對外申請補助」、「（問）你與酉○○既非安居文教
      基金會職員，何以你等以該基金會名義製作文書？何人授意？（答）因寅○○
      委員係安居文教基金會董事長，我等以該基金會名義製作函文，確有取得寅○○立委之同意後憑辦」、「（問）前述以安居文教基金會名義向陸委會、原民
會、教育部等各機關發出之申請補助函、企劃書及核銷使用之活動成果報告書
      ，有無經寅○○本人同意後作業？（答）有的，若無寅○○委員之同意，我與
      酉○○無權蓋用安居文教基金會之印章」等語（見九十年度選偵字第二○號偵
      查卷第十三至十五、二○至二二、三○頁），被告酉○○陳稱：「（問）為何
      自己虛造基金會之文號向政府機關申請補助？是何人指示的？（答）文號部分
      是我的疏失，而稿是我擬好，是主任玄○○指示我先擬的，而章蓋不蓋是基金
      會執行長自己決定的，我將擬好稿送基金會，章是執行長看過後蓋的」、「（
      問）既由基金會名義發文，為何要另創文號？（答）我拿公文去並沒問他們的
      文號，執行長可能也沒注意，文號是我自己想的，我自己比較國會的發文模式
      ，比照辦理，所以事前基金會並不知我編的文號」、「（問）有關寅○○的私
      人信箋，何人授意你的？（答）主任玄○○」、「（問）核銷報告主任事前知
      道、看過？（答）看過」等語（見九十年度選他字第三十四號偵查卷二第一七
      七頁）。
    3.又依企劃書之柒、計劃內容，其「實施對象」應僅限於「安居基金會」及「原
      住民教育行政人員」等為參訪之對象，然被告酉○○等人，為使能向政府機關
      申請較高額之補助，竟以下列各種不實之名目，虛報名額：
      被告玄○○、宇○○二人並非安居基金會所聘請之顧問，卻以安居基金會之
        顧問名義虛列於參訪團名單中，企圖魚目混珠、矇騙向政府機關申請不實補
        助，此經證人即安居基金會執行長午○○、常務監察人黃○○等人於偵查中
        均證述：並未聘請被告玄○○、陳憲章等人擔任顧問等語（見九十年度選他
        字第三十四號偵查卷二第五六、六九頁）；另依安居基金會執行長午○○於
        九十年十一月二十七日主動提供有關安居基金會歷屆董監事會議資料以觀，
        除於八十九年十月十七日舉行第二屆第二次董事會時，曾聘請陳壁、林春海
        分別擔任安居基金會之首席顧問、顧問等職以外，未再聘請他人擔任基金會
        之顧問，此亦有安居基金會歷屆董監事會議紀錄資料影本乙份附卷（見九十
        年度選他字第三十四號偵查卷二第四○○頁）。
      團員名單中，如附表三所示丙○○、Ａ○○、Ｇ○○、Ｆ○○、未○○、巳
        ○○、己○○、Ｂ○○、劉國清、董景吉、吳鳳等人，均於九十年六月底或
        七月初，已明確表示無法參加本次參訪旅遊，然被告酉○○等人於製作企劃
        書時，竟仍將證人丙○○等十一人虛列於出訪名單中，此部分亦經證人即丙○○、Ａ○○、Ｇ○○、Ｆ○○、未○○、巳○○、己○○、Ｂ○○、劉國
        清、董景吉、吳鳳等人分別於調查站、偵查中為如附表八所示之證述明確，
        其中證人丙○○、Ａ○○、Ｇ○○、Ｆ○○、未○○、巳○○、己○○、Ｂ
        ○○等人於本院調查時，亦均到庭證稱：渠等均未答應參加該次參訪旅遊等
        語無誤（見本院九十三年一月十二日調查訊問筆錄）；被告酉○○等人復將
        不知情之黃仁鳳（被告寅○○之妻）、宇○○、邱文隆等人，虛列於參訪名
        單中，此亦經證人黃仁鳳、宇○○、邱文隆分別證稱：安居文教基金會並未
        邀請其前往大陸參訪，且於整個籌辦過程中，均未向其提及，亦未邀請其參
        加等詞（見九十年度選他字第三十四號偵查卷三第八六、一五○、一八五頁
        ）；被告酉○○等人另將非屬本次參訪受邀對象之被告天○○、酉○○及另
        一名助理邱文隆等人夾雜其中，此有財團法人安居文教基金會九十年度赴中
        國大陸考察【廣西少數民族文化教育】活動企劃書一份在卷足憑（見九十年
        度選他字第三十四號偵查卷二第五○○至五○三頁）。
      綜上以觀，被告寅○○等人，企圖以虛報名額等不實之方式，藉以向政府機
        關詐領補助經費之行徑，至堪認定。
    4.依附卷之歷屆董監事會會議記錄，安居基金會於八十九、九十等年度之工作項
      目，分別為「原住民森林火災消防技術訓練、研究ＣＰＶＣ管適用場所及設計
      安裝規劃之計劃」、「研究ＣＰＶＣ管適用場所及設計安裝規劃之計劃、協助
      萬豐國際開發公司舉辦冰燈藝術展、捐贈消防署打火英雄做陣行ＣＤ片一萬片
      」等，並未就有關原住民文化教育議題或相關研究資料有任何之研究或關注。
      此亦有安居基金會八十九、九十等年度之工作報告乙份附卷可稽（見九十年度
      選他字第三十四號卷二第三三九、三五四、三五五頁）。證人午○○於九十一
      年一月十六日亦證述：自八十八年一月起接任基金會執行長以來，至今均未經
      手過原住民教育文化相關議題之研究等語相符（見九十年度選他字第三十四號
      偵查卷三第一五六頁）。另徵諸被告寅○○於九十年十二月二十六日檢察官偵
      訊時，亦自承：最近一、二年除與消防署舉辦過消防員種子計劃外，並無委託
      學術機構或其他單位作相關議題之研究等詞（見九十年度選偵字第二○號第六
      十一頁），亦顯見安居基金會，並未曾對原住民文化或教育等相關議題，有任
      何之研究或關注可言。此外，亦有歷屆安居基金會之董監事會議紀錄、工作項
      目、工作報告各乙份在卷足參（見九十年度選他字第三十四號偵查卷二第三三
      八、三三九、三四六至三四八、三五四、三五五、三六五至三六七、三七六至
      三七八、三九八至四○二頁），是上開企劃書所載之計劃目的亦與事實不符。
    5.被告酉○○等人於九十年七月十七日檢附相關申請文件，向行政院原住民委員
      會等單位申請補助時，即已知悉實際參訪人數應為二十餘人，然竟為詐取較高
      額之補助，仍於經費預算部分就有關「機票」、「住宿費」、「餐費」、「保
      險費」等項目，均以不實之三十人為申請補助之計算單位標準。繼而將其他項
      目包含計算，而虛編經費預算高達一百四十八萬四千元。
    6.被告酉○○等人，為期詐領較多政府機關之補助，而以上述「虛報名額」等方
      式外，另明知申請補助之單位實際有八個，然卻在企劃書之經費預算分攤方式
      ，僅載明向「教育部」、「行政院原住民委員會」、「行政院大陸事務委員會
      」、「行政院文化建設委員會」、「行政院僑務委員會」等五個單位，而故意
      將向外交部、交通部觀光局及行政院蒙藏委員會等單位申請補助之事實避而不
      談，此亦有上開原住民委員會等八單位申請補助之函文附卷可憑（見九十年度
      選他字第三十四號偵查卷二第五○二頁；被告酉○○於九十年十一月二十一、
      二十二檢察官偵訊時，亦自承確向原住民委員會等八個政府機關申請補助（見
      九十年度選他字第三十四號偵查卷一第四八九、五○六頁），均可說明被告酉
      ○○等人企圖掩飾申請補助多個單位之事實。
    7.被告酉○○等人於偽造上開不實內容之企劃書後，又於未經安居基金會董監事
      會同意或告知安居基金會執行長午○○之情形下，即受被告寅○○個人之指示
      ，自行以董事長寅○○之名義，發函前揭行政院原住民委員會等八單位，其情
      形為：被告酉○○先行杜撰「發文日期：九十年七月十三日」、「發文字號：
      九十年安文教字第九○○七一三─一至八」等八張信函，並於說明內偽載「基
      金會長期關注原住民文化及教育議題，數年已累積不少相關研究資料，廣西民
      族研究學會因而特邀基金會赴大陸考察『廣西少數民族文化教育』，以俾利促
      進兩岸少數民族教育及文化之交流，但礙於基金會經費拮据，恐使深具兩岸文
      化交流意函之考察活動無法成行，特函請貴會惠予經費補助」等語。然如上所
      述，被告酉○○此次申請補助及相關函文之內容，均與事實不符（即基金會未
      曾就有關原住民文化或教育等相關議題，有任何之研究或關注）；此亦有上開
      申請補助之公文附卷可憑（見九十年度選他字第三十四號、九十一年度選偵字
      第四號卷）；此外，證人午○○於九十年十一月二十七日偵訊時，亦表示上開
      函文確非基金會所寄發等語（見九十年度選他字第三十四號偵查卷二第四○頁
      ）；均足以說明被告寅○○等人為達到前述向政府機關詐領補助款，而連續製
      作內容不實之相關企劃書、申請補助之公文。再如上述，被告寅○○等人均明
      知安居基金會並未參與本次之少數民族之參訪行程，且安居基金會亦未對原住
      民之文化教育有何具體之關注或研究，然卻在信箋中載為「‧‧安居文教基金
      會應中國廣西民族研究學會邀請，帶領我原住民籍教職員共三十人，赴廣西考
      察少數民族文化教育，該基金會此次受邀，除研商兩岸少數民族教育、文化相
      關議題外，亦將政府推展及維護原住民之各項措施，介紹至大陸少數民族地區
      ，促使彼岸更認識台灣南島民族文化之精髓。惟該基金會經費有限，此項計劃
      總經費一百四十八萬四千元整」等不實內容，企圖獲取較高額之經費補助。參
      酌證人午○○歷次之證述，其內容不實，更為明顯。
    ８被告酉○○等人返國後，又偽造內容不實之成果報告書，載明本次之參訪係將
      台灣原住民之教育文化產業精髓，介紹至大陸少數民族地區，且將政府推展及
      維護原住民民族之各項措施介紹至大陸認識等云云。惟如上述，本次大陸之參
      訪行程，除形式上在廣西師範大學舉辦二小時之座談會，並拉布條照相佯為成
      果外，並無就本次原定之參訪目的即「積極促進兩岸少數民族文化、教育交流
      」等有何具體之結論或會議結論。另於成果報告書中虛報「經費支出明細」，
      亦業據證人即星亞旅行社總經理Ｅ○○證稱：每人之機票錢為一萬零七百三十
      七元，但全團之出團費為每人二萬五千元，總團費扣除導遊申○○為四十五萬
      元等語（見九十年度選他字第三十四號偵查卷二第八五、一○六、一七頁），
      然觀被告酉○○等人竟於機票項目中，虛報機票費用為「四十七萬五千六百元
      」，嗣於總經費合計部分虛報為「八十九萬七千元」；另亦將申○○、辛○○
      等原不包含於申請補助對象名單，列名於補助名單中，藉以核銷詐領補助款項
      ，此部分亦經證人Ｅ○○、辛○○等證述無誤（見九十年度選他字第三十四號
      偵查卷二第八五、一○六、一七頁、卷三第一三九頁、本院卷九十三年一月十
      二日調查訊問筆錄）；並有機票影本、成果報告書各乙份附卷可參（見九十一
      年度選偵字第四號偵查卷一第三九、四○頁、九十年度選他字第三十四號偵查
      卷三第一四○、一四一頁）。
    ９被告等先行製作內容不實之「財團法人安居文教基金會九十年度考察【廣西少
      數民族文化教育】」之企劃書、安居基金會申請補助之函文，於九十年七月十
      七日以寅○○立法委員具名之私人信箋，檢附上開內容不實之企劃書、安居基
      金會等函，其於客觀上顯有施用詐術，其進而持之向如附表四所示之單位申請
      補助，亦足始使如附表四所示編號一至三號之單位陷於錯誤，始分別同意予以
      補助如附表四所示編號一至三號之經費；而附表四所示之編號四至八號單位，
      則因政府相關機關未編列相關科目預算未能補助而未遂。嗣渠等於返國後，亦
      明知向政府機關申請補助之經費，其核銷需檢附相關憑據，據實核報，不可造
      假或以少報多；竟以造假或提供不實之數據資料，製作內容不實相關成果報告
      書，接續施用詐術持之向原住民委員會、教育部、大陸事務委員會（即中華發
      展基金管理委員會）等單位呈報，於客觀上亦足使前揭行政院原住民委員會等
      單位之承辦公務人員，陷於錯誤而據以核銷，進而陸續撥款補助，計原住民委
      員會於九十年七月二十六日以台（九十）原民教字第九○○九六四六號函復同
      意補助十八萬元外，並於九十年十月十七日匯十二萬元入安居基金會在華僑商
      業銀行之帳戶內；又教育部亦於九十年八月八日以台（九十）陸字第九○一○
      五九六二號書函告知同意補助五萬元，並於九十年九月十九日匯入安居基金會
      之華僑商業銀行之帳戶內，上開款項，嗣並由被告寅○○指示被告玄○○向常
      務監察人黃○○提領該筆補助款，此業經證人黃○○於偵查中證述無誤（見九
      十年度選他字第三十四號偵查卷二第六八至七○頁，復有安居基金會在華僑商
      業銀行之帳戶存摺影本在卷足憑（見九十年度選他字第三十四號偵查卷二第六
      三、六四頁）；另大陸事務委員會亦於九十年八月二十日以（九十）華企字第
      九○一一七一四號發函告知同意補助八萬元，並於九十年九月三日交寄支票予
      安居基金會，此亦有大陸事務委員會九十年九月二十一日簽呈、九十年九月三
      日由被告酉○○具名主辦出納之領據各一紙附卷足參（見九十一年度選偵字第
      四號偵查卷一第八六、九十一頁）。則被告等之辯護人所辯：被告等上開所為
      ，並不足使得相關單位陷於錯誤，而交付財物之情事云云，亦不足為憑。
  １０本件被告等人組團前往大陸廣西參訪確係立法委員寅○○個人所舉辦，概與安
      居基金會無關，已如前述；參訪行程係被告寅○○於邀請函未傳真至國會辦公
      室時，即指示被告玄○○等人處理，嗣由被告玄○○等人陸續依被告寅○○之
      指示而策劃、籌辦；被告玄○○於九十年十二月六日亦供述：以安居基金會名
      義製作相關函文，確係經寅○○之同意後憑辦；有關以安居基金會名義向陸委
      會、原民會、教育部等各機關發出之申請補助函、企劃書、核銷使用之活動報
      告書，若未經寅○○委員之同意，其與酉○○亦無權蓋用安居基金會之印章；
      有關企劃書的參訪名單均經被告寅○○確認過等語（見九十年度選偵字第二○
      號偵查卷第二一、二二頁）。輔以原住民委員會等機關撥付補助款匯入安居基
      金會之帳戶後，被告玄○○又受被告寅○○之指示，向安居基金會之常務監察
      人黃○○收取補助款等情，此與被告玄○○、證人黃○○等陳述大致相符，加
      以前揭申請補助資料，最後係由被告寅○○以個人立法委員之用箋，檢附安居
      基金會之申請補助之函文、企劃書等寄往原住民委員會等政府機關，此有企劃
      書、安居基金會申請補助公文、被告寅○○之立法委員用箋等附卷足參。是綜
      上所述，並觀之被告寅○○、玄○○、天○○等人於大陸旅遊行程中，多次向
      團員請求支持參選及向諸親友懇託拉票等情，均足說明，被告寅○○、玄○○
      、天○○及酉○○等人，就前揭以內容不實之相關資料，向政府相關單位詐取
      補助經費之犯行，顯有犯意之聯絡及行為分擔甚明。
  １１綜上所述，被告寅○○等人前開所辯：並無詐欺取財之犯行云云，亦均不足採
      信。至證人戊○○、癸○○及Ｈ○○等人於本院調查、審理時之證述內容，或
      因未實際參與該廣西參訪團之籌畫及行程，或實際不了解被告等如何以上開不
      實之資料申領補助經費，致所證述情節，均無法影響本院就被告等所涉犯上開
      詐欺取財犯行之認定，是渠等所為證述，亦均難採為有利於被告等之佐證。本
      案事證明確，被告寅○○、玄○○、天○○、酉○○共同涉有上開詐欺取財之
      犯行，亦均堪以認定。
三、核被告寅○○、高仁鵬、天○○、酉○○上開所為，均係違反公職人員選舉罷免
    法第九十條之一第一項之投票行賄罪、刑法第三百三十九條第一項、第三項之詐
    欺取財既遂、未遂罪。就犯罪事實欄一之（一）所為，被告寅○○、玄○○、天
    ○○等人間、就犯罪事實欄一之（二）所為，被告寅○○、宇○○、地○○、庚○○、宙○○等人間、就犯罪事實欄一之（三）及二所為，被告寅○○、玄○○
    、天○○、酉○○等人間，均各具有犯意聯絡及行為分擔，均應各論以共同正犯
    。被告等各先後多次違反公職人員選舉罷免法第九十條之一第一項之投票行賄罪
    、刑法法第三百三十九條第一項、第三項之詐欺既遂、未遂犯行，均時間緊接，
    各觸犯構成要件相同之罪名，顯各係基於概括犯意反覆為之，均為連續犯，各依
    刑法第五十六條之規定，論以一罪（詐欺取財部分，應從一重論以詐欺取財既遂
    罪），並各依法加重其刑。被告等所犯上開二罪間，具有方法、結果之牽連關係
    ，應依刑法第五十五條之規定，從一較重之連續投票行賄罪處斷。檢察官認被告
    等人所犯投票行賄罪部分，侵害國家法益係屬單一，無連續犯之問題，容有誤會
    ；又本件被告等係以免費招待旅遊方式，向參加團員行賄投票約使渠等投票支持
    被告寅○○競選立法委員，而使得參加團員享有免支付全部或部分旅遊費用，則
    渠等所交付或取得者，應屬「不正利益」，而非屬賄賂甚明，公訴人卻誤認係屬
    「賄賂」，亦有未洽（因所犯均屬同一條項，自無庸變更起訴法條）。被告寅○○所為如犯罪事實欄一之（二）部分之事實，雖未據公訴人起訴，然因該部分與
    本案被告寅○○經起訴部分既有連續犯及牽連犯裁判上一罪之關係，應為起訴效
    力所及，本院自得併予審究。原審以本案事證明確，對被告等予以論罪科刑，固
    非無見，然被告等共同製作上開內容不實之「廣西少數民族文化教育」之企劃書
    、安居基金會申請補助之函文及相關成果報告書等文件（如後詳述），所為並未
    該當刑法第二百十六條、第二百十條之行使偽造私文書之犯行，然原審卻認被告
    等亦共同涉犯上開行使偽造私文書之罪行，自有未洽。被告等上訴意旨指摘於此
    ，即有理由。是被告等上訴意旨另否認有何違反公職人員選舉罷免法及詐欺取財
    之犯行，雖均不足採，然原審判決既另有被告等所指摘上開可議之處，仍屬無可
    維持，自應由本院予以撤銷改判。爰審酌被告寅○○、玄○○、天○○、酉○○
    等人素行良好、犯罪之目的、動機、手段，及不循合法之手段，而策劃本件賄選
    ，破壞選舉之純潔與公正，影響民主政治之正常發展，犯後否認犯行等一切情狀
    ，分別量處如主文所示之刑。又被告等所犯公職人員選舉罷免法第九十條之一第
    一項之交付不正利益賄選罪，依同法第九十八條第三項應宣告褫奪公權，爰併依
    法分別宣告被告寅○○褫奪公權四年、其餘被告等則均宣告褫奪公權三年。至檢
    察官雖以被告寅○○身為國家最高民意機關之立法委員，理應善盡監督政府財政
    之責，竟為自己綁樁、固樁以達賄選之目的，而夥同其國會辦公室主任、助理即
    共同被告玄○○、天○○、酉○○等人，偽造不實之企劃書、申請補助之函文、
    成果報告書等文件，再以立法委員私人用箋檢附上開不實文件之方式，先後向原
    住民委員會等八個政府機關，詐領補助經費，事後又毫無悔意等情，請從重量處
    被告寅○○有期徒刑四年，被告玄○○、天○○各有期徒刑三年六月，被告酉○○有期徒刑三年。惟觀被告等均無前科，素行良好，此有臺灣南投地方法院檢察
    署刑案資料查註紀錄表及臺灣高等法院被告全國前案紀錄表附卷可按，顯見被告
    等並非惡性重大之人，且渠等所詐取之補助經費僅二十五萬元，所得非多，尚不
    宜以峻罰相繩，是本院認以科處被告等上開刑度，即屬適當，附此敘明。
四、公訴意旨另略以：被告等擅自以安居基金會名義辦理與廣西少數民族文化交流事
    宜，偽稱「安居基金會」為參訪廣西少數民族之主辦單位，共同製作上開內容不
    實之「廣西少數民族文化教育」之企劃書、安居基金會申請補助之函文及相關核
    銷使用之成果報告書等文件，向上開政府相關單位申領補助經費，渠等所為，另
    共同涉犯刑法第二百十六條、第二百十條行使偽造私文書罪嫌云云。然訊據被告
    等均堅決否認有何公訴人所指上開行使偽造私文書之犯行。按刑法第二百十條之
    偽造私文書罪，以無製作權人而捏造他人名義，並製作內容不實之文書為構成要
    件，且須二者兼備始可。故如行為人對於此種文書本有製作權，縱令其製作內容
    虛偽，亦尚難論以該條罪責（參最高法院三十一年度台上字第二一二四號判例、
    九十年度台上字第二八七一、七○九四號判決）。查被告寅○○係於八十八年十
    一月五日，經安居基金會召開第一屆第六次董監事會議通過擔任董事長，並於八
    十九年四月間就任安居基金會董事長乙職，業據證人午○○證述屬實，並有安居
    基金會第一屆第六次董監事會議記錄在卷足憑（見九十年度選他字第三十四號偵
    查卷二第三六五至三六七頁），是被告寅○○既係安居基金會之董事長，對外即
    代表該基金會，其自有權以董事長名義代表安居基金會，對外處理該基金會相關
    業務，而如前所述，本件被告寅○○事前既以安居基金會董事長之身分同意並指
    示被告玄○○、酉○○等人以安基金會名義處理與廣西少數民族文化交流之行政
    事宜，則被告等就該參訪該廣西少數民族文化活動，而由被告寅○○代表安居基
    金會，以安居基金會之名義製作企劃書、申請補助之函文及相關核銷使用之成果
    報告書等文件，即應屬有權製作上開文書之人，而非屬無權製作，是被告等既有
    權製作上開文書，雖該文件內容有上開不實情事，已如上述，惟揆諸上開判例、
    判決意旨說明，亦難認有何該當刑法第二百十條偽造私文書犯罪構成要件可言，
    自亦難謂被告等有何進而持之行使，共同涉犯刑法第第二百十六條、第二百十條
    行使偽造私文書之犯行。此外，複查無其他積極確切證據足認被告等人有何公訴
    人所指行使偽造私文書之罪嫌，是被告等此部分犯罪，應屬不能證明。原審就此
    部分疏未詳查，均遽為被告等有罪之判決，自有未洽。惟因公訴人認該部分與被
    告等前開所犯違反公職人員選舉罷免法等罪，遭論罪科刑部分，具有牽連犯裁判
    上一罪之關係，爰就此部分不另為無罪之諭知。
五、據上論斷，應依刑事訴訟法第三百六十九條第一項前段、第三百六十四條、第二
    百九十九條第一項前段，公職人員選舉罷免法第九十條之一第一項、第九十八條
    第三項，刑法第十一條前段、第二十八條、第五十六條、第三百三十九條第一項
    、第五十五條、第三十七條第二項，罰金罰鍰提高標準條例第一條前段判決如主
    文。
本案經檢察官Ｊ○○到庭執行職務。
中      華      民      國      九十三      年      四     月    十九   日
                                    臺灣高等法院臺中分院刑事第八庭
                                          審判長法  官  羅  得  村
                                                法  官  劉  榮  服
                                法  官  黃  文  進
右正本證明與原本無異。
如不服本判決應於收受送達後十日內向本院提出上訴書狀，其未敘述上訴之理由者並
得於提起上訴後十日內向本院補提理由書（均須按他造當事人之人數附繕本）。
                                                書記官  許  麗  花
中      華      民      國      九十三   年       四      月    二十    日
附表一：廣西團參加名單
 ┌───┬─────┬─────┬─────┬─────┬──────┐
 │編號  │參加人員  │應付金額  │實付金額  │補助金額  │備註        │
 ├───┼─────┼─────┼─────┼─────┼──────┤
 │一    │Ｉ○○    │兩萬五千元│一萬元    │一萬五千元│            │
 ├───┼─────┼─────┼─────┼─────┼──────┤
 │二    │Ｌ○○    │兩萬五千元│一萬九千元│六千元    │            │
 ├───┼─────┼─────┼─────┼─────┼──────┤
 │三    │壬○○    │兩萬五千元│一萬九千元│六千元    │            │
 ├───┼─────┼─────┼─────┼─────┼──────┤
 │四    │Ｍ○○    │兩萬五千元│一萬三千元│一萬兩千元│            │
 ├───┼─────┼─────┼─────┼─────┼──────┤
 │五    │Ｃ○○    │兩萬五千元│一萬三千元│一萬兩千元│            │
 ├───┼─────┼─────┼─────┼─────┼──────┤
 │六    │江子信    │兩萬五千元│一萬兩千元│一萬三千元│            │
 ├───┼─────┼─────┼─────┼─────┼──────┤
 │七    │Ｋ○○    │兩萬五千元│一萬元    │一萬五千元│            │
 ├───┼─────┼─────┼─────┼─────┼──────┤
 │八    │Ｎ○○    │兩萬五千元│一萬元    │一萬五千元│            │
 ├───┼─────┼─────┼─────┼─────┼──────┤
 │九    │戌○○    │兩萬五千元│一萬元    │一萬五千元│            │
 ├───┼─────┼─────┼─────┼─────┼──────┤
 │十    │Ｄ○○    │兩萬五千元│一萬元    │一萬五千元│            │
 ├───┼─────┼─────┼─────┼─────┼──────┤
 │十一  │丁  ○    │兩萬五千元│一萬元    │一萬五千元│            │
 ├───┼─────┼─────┼─────┼─────┼──────┤
 │十二  │丑○○    │兩萬五千元│兩萬三千元│一萬五千元│一萬三千元是│
 │      │          │          │          │          │其大陸友人之│
 │      │          │          │          │          │費用        │
 ├───┼─────┼─────┼─────┼─────┼──────┤
 │十三  │亥○○    │兩萬五千元│一萬元    │一萬五千元│            │
 └───┴─────┴─────┴─────┴─────┴──────┘
附表二：泰國團
 ┌───┬─────┬─────┬─────┬─────┬──────┐
 │編號  │參加人員  │應付金額  │實付金額  │補助金額  │備註        │
 ├───┼─────┼─────┼─────┼─────┼──────┤
 │一    │林金美    │一萬五千元│三千元    │一萬五千元│付護照費    │
 ├───┼─────┼─────┼─────┼─────┼──────┤
 │二    │曾啟發    │一萬五千元│一千四百元│一萬五千元│付護照費    │
 ├───┼─────┼─────┼─────┼─────┼──────┤
 │三    │胡永順    │一萬五千元│○元      │一萬五千元│            │
 ├───┼─────┼─────┼─────┼─────┼──────┤
 │四    │洪約拿    │一萬五千元│○元      │一萬五千元│            │
 ├───┼─────┼─────┼─────┼─────┼──────┤
 │五    │黃信始    │一萬五千元│○元      │一萬五千元│            │
 ├───┼─────┼─────┼─────┼─────┼──────┤
 │六    │高義盛    │一萬五千元│○元      │一萬五千元│            │
 ├───┼─────┼─────┼─────┼─────┼──────┤
 │七    │林興旺    │一萬五千元│○元      │一萬五千元│            │
 └───┴─────┴─────┴─────┴─────┴──────┘
附表三：廣西團未實際參加名單
 ┌───┬─────┬────────────────────────┐
 │編號  │姓名      │備                                            註│
 ├───┼─────┼────────────────────────┤
 │一    │Ｂ○○    │已列名申請補助名單                              │
 ├───┼─────┼────────────────────────┤
 │二    │己○○    │已列名申請補助名單                              │
 ├───┼─────┼────────────────────────┤
 │三    │巳○○    │已列名申請補助名單                              │
 ├───┼─────┼────────────────────────┤
 │四    │未○○    │已列名申請補助名單                              │
 ├───┼─────┼────────────────────────┤
 │五    │Ｆ○○    │已列名申請補助名單                              │
 ├───┼─────┼────────────────────────┤
 │六    │Ｇ○○    │已列名申請補助名單                              │
 ├───┼─────┼────────────────────────┤
 │七    │Ａ○○    │已列名申請補助名單                              │
 ├───┼─────┼────────────────────────┤
 │八    │丙○○    │已列名申請補助名單                              │
 ├───┼─────┼────────────────────────┤
 │九    │董景吉    │已列名申請補助名單                              │
 ├───┼─────┼────────────────────────┤
 │十    │劉國清    │已列入申請補助名單                              │
 ├───┼─────┼────────────────────────┤
 │十一  │吳鳳      │已列入申請補助名單                              │
 └───┴─────┴────────────────────────┘
附表四：申請補助單位名單：
 ┌───┬─────┬─────┬──────────────────┐
 │編號  │補助單位  │補助金額  │備                                註│
 ├───┼─────┼─────┼──────────────────┤
 │一    │原住民委員│十二萬元  │九十年七月二十六日原民教發字第九○○│
 │      │會        │          │九六四六號同意補助十八萬元，九十年十│
 │      │          │          │月十五日台（九○）原民教字第九○一三│
 │      │          │          │七四○號，檢據核銷，改補助十二萬元。│
 ├───┼─────┼─────┼──────────────────┤
 │二    │陸委會    │八萬元    │九十年八月二十日（九○）華企字第九○│
 │      │          │          │一一七一四號函                      │
 ├───┼─────┼─────┼──────────────────┤
 │三    │教育部    │五萬元    │九十年八月八日台（九○）陸字九○一○│
 │      │          │          │五九六二號函                        │
 ├───┼─────┼─────┼──────────────────┤
 │四    │文建會    │○元      │九十年七月二十六日（九○）文建參字第│
 │      │          │          │00000000號箋函：經費緊絀，歉│
 │      │      │          │難補助。                            │
 ├───┼─────┼─────┼──────────────────┤
 │五    │僑委會    │○元      │九十年八月六日書函：案屬行政院大陸委│
 │      │          │          │員會主管，轉送該會卓處。            │
 ├───┼─────┼─────┼──────────────────┤
 │六    │交通部觀光│○元      │觀業九十字第一八九三七號箋函：礙於經│
 │      │局        │          │費，難以補助。                      │
 ├───┼─────┼─────┼──────────────────┤
 │七    │蒙藏委員會│○元      │台（九○）會蒙字第四四一三號書函：因│
 │      │          │          │經費有限，礙難補助。                │
 ├───┼─────┼─────┼──────────────────┤
 │八    │外交部    │○元      │九十年七月二十四日外（九○）國聯第九│
 │      │          │          │○○一九一一○八三號函：因未編列相關│
 │      │          │          │科目預算，未能補助。       │
 └───┴─────┴─────┴──────────────────┘
附表五：
    (1)證人辰○○證稱：「（問：立委候選人寅○○於本屆立委競選期間曾為基層佈
      樁招待你等信義鄉村長出國旅遊？詳情為何？）有的，立法委員寅○○之信義
      鄉競選負責人卯○○，曾於本年（九○）年七月間，偕其夫人同來羅娜村找我
      ，遊說本人於此次立委選舉支持立委候選人寅○○，並利用個人於地方人脈關
      係大力為其助選，因個人內心支持全文盛立委候選人，不敢明言表態答應，惟
      卯○○夫婦一直催我拿出證件供其等持往憑辦護照，訂購機票，與其等同邀之
      其他村長與同赴大陸地區旅遊，個人嚴正表示不會與其等共同出遊，但卯○○
      表示相關證件先提供予渠先行辦妥證照及機票訂購事宜再說，如屆時不能同去
      再行另覓他人補替，我推託不過遂將個人證件資料等交由卯○○等持辦。出遊
      時間底訂為九十年七月十六日至二十日後卯○○再力邀個人同行並聲明全程均
      免費招待，信義鄉雙龍村長甲○○及望美村長乙○○亦均答應同行，惟個人仍
      堅持不肯，另寅○○國會助理天○○亦來電竭誠敦請個人同行並再三表明全程
      免費招待，要我撥空同行，惟個人仍以村務繁忙無法撥空參加旅遊為由婉拒，
      因而自始至終個人確未答應與渠等共赴大陸地區旅遊」等語（見九十年度選他
      字第三十四號偵查卷一第一六一、一六二頁）。
    (2)證人乙○○證稱：「（問：你有無於九十年七月十六日出國旅遊？何人招攬？
      團員各為何人？委由何家旅行社辦理？行程為何？）我在九十年七月十六日有
      出國旅遊，係卯○○在五月間打電話給我，約我一同出國旅遊，他說要到澳門
      、大陸等地旅遊˙˙前述旅遊卯○○曾告訴我不用繳團費˙˙旅遊行程的第二
      天晚上在大陸珠海餐廳用餐時，立法委員寅○○有出現，並表示他要參選年底
      立法委員選舉競選連任，要求我們支持，並幫忙他，當時在場團員均鼓掌歡呼
      ，那時我才知道是他招待的等語（見同上偵查卷一第二一六、二一七、二二八
      反面、二二九頁）。
    (3)證人甲○○證稱：「（問：你有無於九十年七月十六日出國旅遊？何人招攬？
      團員各為何人？委由何家旅行社辦理？行程為何？）是的，我於今年七月十六
      日，確實有出國旅遊，由草屯鎮上貿旅行社辦理全部相關旅遊事宜，行程為四
      天三夜之澳門、大陸珠海之旅，該次旅遊係前縣議員卯○○告知招攬，並言明
      不必出具任何費用，我基於未曾去過澳門及珠海，又可免費出遊，仍答應參加
      ，該次出遊人員，約有十人，於南投縣水里鄉火車站集合出發，除卯○○及乙○○（信義鄉望美村村長）我認識外，餘等人均不認識，且係第一次見面，出
      遊後亦各自回家，迄今未曾聯絡，故我無法念出共同出遊人員姓名，但可辨識
      何人是否共同出遊。該次帶團出遊之人，並非信義鄉人，我不認識。（問：前
      述旅遊費用若干？你如何支付？為何有此行程？）該次旅遊團費額度，我並不
      清楚，當時卯○○向我招攬出遊時，我向渠表示，沒錢如何出國，渠要我不必
      擔心團費之事，同時表示，該次出國係到大陸，作少數民族考察，並有多位村
      長同行，經費係由寅○○立委所爭取，但當時並未說明由何人招待，我當時認
      為係鄉公所預算，仍答應出國，惟該次出遊第二天晚上，全團人員在大陸珠海
      某餐廳用餐時，立委寅○○出現在現場，並向我等言明，渠於年底立委選舉時
      ，欲爭取連任，要求我等務必投票予他並幫忙拉票，我始知係寅○○所招待之
      旅遊」、「（問：有否出錢？）沒有，自己帶零用，團費不用繳，錢是卯○○
      曾問我要去大陸玩否，我說沒錢，他說寅○○立委有錢，可替我出，我就答應
      去了，證件等手續是卯○○收去辦的。（問：後來發現是何人出錢的？）在出
      國的第二天，我才看見寅○○出現，當時沒想到原因之後吃飯敬酒時，寅○○
      說他要出來選，要我們幫忙，我才想到這是競選旅遊」等語（見同上偵查卷一
      第二二○反面、九十年度選偵字第四○號偵查卷第一五八頁）。
    (4)證人卯○○證稱：「（問：你有無於九十年七月十六日出國旅遊？何人招攬？
      團員各有若干人？委由何家旅行社辦理？何人領隊？行程為何？）有的，我於
      九十年七月十六日至七月二十日赴大陸旅遊，該團名義上是由立委寅○○組團
      至大陸考察少數民族，當時由立委寅○○辦公室人員（究係何人不清楚）打電
      話要我找人去大陸考察少數民族，我當時有邀請乙○○、甲○○、辰○○、全
      有金參加，後辰○○、全有金因故不克前往，實際團員有天○○、乙○○、甲○○及我等十人，由南投縣草屯鎮上貿旅行社辦理代訂機票、食宿，由立委寅
      ○○秘書天○○領隊隨行，搭乘澳門航空來回，實際上是前往廣東澳門、珠海
      旅遊。（問：前述旅遊費用若干？有無他人出資贊助？為何有此行程？）前述
      旅遊機票、團費等均係由立委寅○○全部負責支付所有費用，該行程原以為是
      考察大陸少數民族，然而，卻有非原住民隨團至珠海等地打高爾夫球，行程安
      排令我們參加之信義鄉原住民不滿，且旅遊變質為替寅○○立委輔選，當時，
      大家鬧的不太愉快。（問：經查前述旅遊費用係由玄○○開立支票支付予旅行
      社？請問你是否知悉？）我不清楚是由何人支付相關旅遊費用，我只知道當時
      是立委寅○○辦公室人員向我表示可以免費旅遊。（問：天○○、玄○○安排
      前述旅遊，並支付相關機票、團費等，在旅遊前後或期間，是否有要求你等在
      今年年底立委選舉中支持山地原住民立法委員候選人寅○○？）在前述旅遊期
      間，天○○有持續拜託我支持立委寅○○競選，在本團到達珠海用晚餐時（餐
      廳名稱記不得了），玄○○舉杯向在場團員表示，下屆山地原住民立委寅○○
      還是要競選連任，希望各位能支持他。要離開珠海的前一晚上，立委寅○○在
      我們用餐到一半才來，他有一一向我們敬酒，希望參加團員都能支持他參選連
      任。（問：據信義鄉羅娜村村長辰○○向本站供述：你曾於今年七月初至其家
      中向其表示：將以免費招待其至大陸旅遊方式，要求他在年底選舉時能支持寅
      ○○等語。你如何解釋？）我曾於今年七月初至其家中向辰○○表示：立委寅
      ○○在七月間有一個大陸考察少數民族的旅遊團，機票等團費全免，希望他能
      一起參加，並能支持寅○○委員。我並要他將身分證、印章等交給我，我再將
      該些證件交給天○○辦理出國手續，後來，辰○○因故無法參加。（問：據信
      義鄉雙龍村村長甲○○向本站供述：在該次出遊第二天晚上，在珠海某餐廳用
      餐時，立委寅○○出現在現場，並向我等言明，渠於年底立委選舉時，欲爭取
      連任，要求我等務必投票予他並幫忙拉票，請問你實情是否如此？）要離開珠
      海的前一天晚上，立委寅○○在我們用餐到一半來到餐廳，他有一一向我們敬
      酒，希望大家都能支持他競選連任，基於禮貌上大家都會表示支持互敬。…且
      我一開始原以為出團是考察參訪大陸少數民族，然而，卻有非原住民隨團至珠
      海等地打高爾夫球，且旅遊行程變質為替寅○○立委輔選，所以我的感覺並不
      是很好。（問：為何立委寅○○要贊助你的團費？是否要求你支持渠競選立委
      ？）我們是到了珠海才知道該旅遊並非考察少數民族，而是與立委寅○○參選
      有關，寅○○及其秘書玄○○有要求我們支持寅○○競選立委」、「（問：甲○○到大陸旅遊是你跟他說的？）是的，他的證件也是交給我，我再轉交給天
      ○○與其他人統一辦理。（問：這時候他們有否要求你幫他助選？）當時不知
      道，是到大陸時，寅○○的助理，玄○○在餐廳時舉杯要大家支持寅○○，在
      回來之前一晚在餐廳寅○○出現，要求我們要支持他。在出國的第一天晚上吃
      飯時我就發現這個團是要幫寅○○競選的團。（問：你所找團員每人均沒有繳
      錢？）都沒有，他們說有預算。（問：此團有去做少數民族交流？）完全沒有
      作少數民族交流，只有觀光景點的旅遊，這與以前之少數民族交流不同」等語
      （見九十年度選他字第三十四號偵查卷一第一八八至一九一、二二三、二二四
      頁）。
    (5)證人子○○部分證稱：「（問：在晚餐時，寅○○是否藉敬酒機會要求大家支
      持他競選立委？）寅○○有在說選舉的事，但我沒注意在聽」等語。
      （見九十年度選他字第三十四號偵查卷二第三二四頁）
      問：經查該五十萬元玄○○係用於支付免費招待競選樁腳出遊之費用，且你亦
          參加該團之旅遊，寅○○、天○○及玄○○招待選民出遊之情形為何？
      答：我參加玄○○所招攬之出國旅遊團係純粹打球，我僅知道玄○○每次安排
          出遊均與寅○○在九十年底立委選舉要競選連任有關，但因我沒有投票權
          ，所以玄○○如何招待競選樁腳出遊及渠等有無出資等，我不清楚亦無詳
          問。
      問：你所參與之各次旅遊，若非玄○○等為選舉綁樁，為何寅○○均會在行程
          中出現要求選民支持？
      答：我與玄○○是好朋友，他如何聯絡寅○○在我們各次旅遊行程中出現，我
          並不清楚，而寅○○在我參加的旅行團中均會在晚宴中向團員拜票，希望
          在年底立委選舉中支持其連任。
      （見同上選他卷二第三二八、二三九頁）
      問：最近半年與玄○○天○○等共出遊幾次？
      答：共三次，一次是六月二十八日，一次是七月十六日及十月五日。
      問：這三個旅遊團寅○○有無與你們會合，並邀你們支持他參選？
      答：六月及七月這二個團去到那邊有遇見他，他有與其他團員討論選舉的事並
          要求支持，而我因沒投票權，所以他沒特別跟我講。
      問：這幾次的出遊，是否均為玄○○為安排寅○○競選立委拉票有關？
  答：他找的人我均不認識，但我知應與選舉有關，因在出國期間我有問玄○○
          為何找這些人，他說因選舉到了，要找這些人拜託支持。
附表六：
    (1)地○○供稱：「我要補充的就是有關出國團費，有的沒有給團費。（問：在團
      費之中，誰有給？誰沒有給？）其中宙○○有給幾萬元，詳細數目記不清楚，
      曾啟發、洪約拿沒有給，但時間很久，我已忘記。（問：有關宇○○要人招攬
      團員前往泰國旅遊，是否有交待要支持山地立委候選人寅○○？）當時寅○○
      還沒有正式登記，有告訴如果寅○○來競選時，要支持寅○○。（問：當你們
      出國到泰國旅遊時，是何人支助？）當時宇○○告訴我到泰國旅遊，每人是一
      萬五千元，但是有人繳一萬五千元，有的沒有。最後所繳不足經費是由宇○○
      負責處理，並告訴以後要繼續收，但到現在都沒有收。九十年七月二十一日晚
      餐我有見到寅○○。（問：據曾啟發供述，你在本月十八日十三時許，向他說
      ：如果警察局查旅遊之事，要小心點？是否何人要你這樣做？）是我看報紙報
      導，所以告訴他們要小心說話。（問：你所招約出國旅遊之洪約拿、庚○○、
      宙○○、曾啟發等人，其中有何人拿錢？多少？）其中庚○○、宙○○有出錢
      ，多少錢我忘記了，洪約拿及曾啟發是沒有出錢。（問：洪約拿、曾啟發之供
      述，有關旅遊費用，由你告知他們說，是立委寅○○所支助，有無此事？有無
      告之要選寅○○？）有的，我是順著立委助理宇○○意思告訴他們，並要支持
      寅○○」等語（見花蓮縣警察局新城分局刑案偵查卷第十二至十四頁）。
    (2)高義盛供稱：「此次出國旅遊的費用由地○○負責，詳細費用多少我不清楚。
      （問：那你這次出國有無花用到自己的錢？）有，但只有在泰國玩時要吃點心
      時才用到自己的錢，其餘在泰國住的飯店及交通費用都不用我付錢。（問：那
      你此次旅遊前或返國後有無再付此次旅遊費用？）答：我旅遊前及返國後均未
      有支付費用。（問：你在出國前或旅遊期間或返國後有無人提起要支持今年候
      選人？）有，在返國後地○○有說要支持今年高山地立委候選人寅○○。（問
      ：那是否有人說此次旅遊費用是何人支付？）有，地○○在遊玩中和返國後有
      說是寅○○立委候選人支付費用。（問：那宇○○有無請你們支持何候選人？
      ）有說要支持今年立法委員候選人寅○○」等語（見同上分局刑案偵查卷第二
六至二八頁、台灣花蓮地方法院檢察署九十年度選他字第八六偵查影印卷第二
      一頁）。
    (3)林金美供稱：「（問：當時出國團費多少錢？你如何繳交？繳給何人？）當時
      出國團費一萬五千元，但宙○○只向我要三千元的護照費用，其餘的數目，庚○○在我們遊玩泰國時，告訴我們說『這次旅遊是寅○○贊助的』。（問：你
      有無繳交團費？交予何人？如何繳交？）我當時有準備繳交我和我先生的團費
      三萬元，但庚○○說：不用繳，所以我並沒有繳交出國團費。我們在泰國旅遊
      時，庚○○告知此次團費是寅○○贊助，而我們回國後，宙○○到我家中告訴
      我，本次年底選舉支持、幫助寅○○。（問：庚○○、宙○○、宇○○等人有
      無明確告知此次選舉你要投給何人？）沒有，宙○○只說要支持寅○○而已。
      （問：現警方請你提出之「巨邦旅行社有限公司台北分公司」收繳款單兩張，
      是否係當時你與你先生林興旺出國時，所留收據證明？）是的，但是在我們回
      國後，宙○○在九十年八月底送到我家的。游交給我的當時，並沒有說是何費
      用收據，只叫我收好，我也以為是當初我繳三千元護照費用收據，所以就直接
      收下。（問：收據填寫金額多少？）我收下後從沒仔細看金額，根本不知道金
      額，直到今天提出後，我才知道金額是一萬三千五百元。游某在我回國後，我
      曾向他詢問團費事宜，我想給他，但游女只說『不用了』，我才沒繳。除繳三
      千元外，我沒有支付任何費用。（問：游女為何會說不用繳費？其後有無要求
      你做何事？）答：我不清楚，但游女明確地告訴我要幫寅○○拉票，我便回答
      ，我不到外面拉票，但我的兄弟姐妹我會儘量拉票」等語（見同上分局刑案偵
      查卷第四二至四四、四六頁、選他第八六偵查影印卷第二五頁）。
    (4)林興旺供稱：「（問：你這次到泰國玩的期間，是否有人提到本次旅遊是由誰
      贊助？是否有說要幫誰助選或是投票支持？）我之前不知道，但是回國後，我
      太太說要投票支持寅○○，並且要幫他拉票。（問：你是基於何種原因幫寅○○拉票？）我知道這次出國玩是寅○○招待的，所以才感到不好意思，幫他拉
      票的」等語（見同上分局刑案偵查卷第五七頁、選他第八六偵查影印卷第二三
      頁）。
    (5)曾啟發供稱：「（問：為何原因去泰國旅遊？）為了要投給立法委員候選人寅
      ○○一票才至泰國旅遊。出國費用全部免費，全部都是地○○一手包辦的，護
      照費一千四百元，交給陳某。只有在泰國的第二天晚餐時，寅○○有參加用餐
      約一、二小時，並在用餐時說了『我們加油的語氣』其他的就沒有什麼了。（
      問：這一行十六人你是否認識？）大概都認識，有的姓名我不清楚，全部都是
      原住民。我們第二天晚餐時寅○○到現場時，是林保生介紹說：「我們的山山
      立委候選人來到這跟大家問候及一起用餐，希望大家多多幫忙支持他」之後大
      家鼓掌歡迎。在泰國第二天晚上用餐時，介紹寅○○後，地○○在餐桌私下告
      訴我說，這次六日泰國旅遊所花費是寅○○所提供的，所以這次選舉要投給寅
      ○○一票。（問：這些日子有無他人向你告知警察在查此事，說話要小心點？
      ）有的，是這個月十八日十三時許，地○○到我家裡告訴我，警察如果找我去
      問，泰國六日遊一事時，不要亂說話」等語（見同上分局刑案偵查卷第六一至
      六三頁、選他第八六偵查影印卷第十七頁）
    (6)胡永順供稱：「（問：你有無繳團費？）我沒有繳團費。庚○○只講證件交給
      宙○○辦理，其餘的都由他負責，只要跟著出去玩就行了。我們一直到出國當
      天在桃園中正國際機場出境大廳時，宇○○才向我們這旅遊團的成員講：『這
      次的旅遊是由立法委員寅○○招待，希望在年底立委選舉時支持他，幫寅○○
      拉票，投他的票等』，我才知道被招待的原因。（問：宇○○在機場要你們支
      持候選人寅○○時，有無說具體的支持方式？如何支持？）就是講幫忙拉票，
      然後免費招待我們出國旅遊，到選舉投票時除了本身的票要投給寅○○外，還
      要再多拉一些票」等語（見同上分局刑案偵查卷第七八、七九頁、選他第八六
      偵查影印卷第十五頁）。
    (7)洪約拿供稱：「（問：你出國的團費是多少錢？）我不知道。（問：你有無繳
      團費？交給何人？如何繳交？）我只有繳護照申請費一千四百元，交給地○○
      。（問：你於旅遊期間或出國前是否有人提及本次年底選舉為那位候選人助選
      ？）地○○叫我要支持寅○○，並告訴我這次出國之團費，是寅○○立委出資
      招待的。（問：地○○及宇○○在旅遊回國後有沒有再拜訪你，要你支持誰？
      ）有，在回國後地○○又再到我家叫我一定要支持寅○○，並告訴我這次出國
      團費是他出的」等語（見同上分局刑案偵查卷第八四至八六頁、選他第八六偵
      查影印卷第十六頁）。
    (8)黃信始供稱：「（問：當時出國之團費多少錢？）我不知道，因為我沒繳團費
      。（問：你於旅遊期間，是否有人提及本次年底選舉時，要支持特定之候選人
      ？）宇○○與一些團員在閒聊時有提到要支持寅○○。（問：宙○○找你免費
      出國，有何代價？）宙○○是沒說什麼，但到台北會合後，就看到宇○○，我
      也知道宇○○是做什麼的，所以年底選舉要支持寅○○ (公開場合說的)，是
      由宇○○說出口的，並要我幫忙拉票」等語（見同上分局刑案偵查卷第八九至
      九一頁、選他第八六偵查影印卷第十七頁反面、第十八頁）。
附表七：
    (1)證人Ｅ○○證稱：「天○○第一次委託本公司代辦團體出遊係以『台灣安居文
      教基金會』名義委辦，目的係赴大陸地區從事『廣西少數民族文化教育交流訪
      問』，八月十二日出團，八月十六日回國團員名單及行程內容如附件，團費每
      人二萬五千元，該次出團本公司係委託國盛旅行社代訂復興航空公司之機票出
      國，該基金會付費係以現金及匯票方式給付」等語（見九十年度選他字第三十
      四號偵查卷一第三○、三一、卷二第一○六至一○八頁）。
    (2)Ｉ○○供稱：「立委寅○○秘書天○○只向我表示繳交團費一萬元，確實出遊
 團費多少，我也不清楚。（問：立委寅○○在你們赴大陸參訪期間是否有公開
      要求你等支持其年底立法委員選舉？）立委寅○○於九十年八月十四日先行返
      臺，渠於返臺前一天晚上在餐廳一起與大家用餐時表示：因有要事需先行返臺
      ，年底立法委員選舉我想再出來最後一次，希望各位教育界朋友仍再給予最後
      一次的支持，讓我當選年底立法委員。（問：寅○○有否在行程中請你們支持
      他選立委？）有，在十三日晚上寅○○在餐廳向我們表示他年底會出來選立委
      ，他會再出來選，希望我們教育界的人能再支持他最後一次，讓他當選」等語
      （見同上選他卷一第一八二、一八三、二二一、二二二頁）。
    (3)Ｌ○○供稱：「在天○○與玄○○率領於廣西旅遊期間，天○○與玄○○曾私
      下向我表示寅○○本屆立委仍將參選，希望我支持林員並詢問我支持意願，當
      時我並未表態。（問：前述壬○○及Ｉ○○係由何人告知旅遊團費？邀約前往
      旅遊時是否係以文化交流名義邀約？）旅遊團費、壬○○係我於出發前五日告
      知他，而Ｉ○○究係何人告知我記不清楚，我邀約壬○○及Ｉ○○參加天○○
      籌辦之『廣西文化交流活動』並未告知此活動係文化交流性質，純粹僅係參加
      前往大陸旅遊而已。（問：是否有做交流？）有，好像到一民族學院有坐一小
      時座談，這是我的印象時間不長」等語（見同上選他卷一第一九三至一九六頁
      、第二二五、二二六頁）。
    (4)江子信供稱：「寅○○於返臺前一天晚上有和參加之團員在餐廳一起與大家用
      餐，但我不記得寅○○有說些什麼話。我確實有參加該訪問團行程，詳細行程
      如行程表所列，但我不記得是否為台灣安居文教基金會主辦」等語（見同上選
      他卷一第二○一、二二六至二二七頁）。
    (5)壬○○供稱：「（問：你除了繳交前述一萬九千元外，有無再繳交其他費用使
      用於前述旅遊活動？）我繳交的一萬九千元內已包含辦簽證的所有費用及支付
      給導遊的所有小費，因此我沒有再支付任何費用使用於此旅行團，另外旅遊期
      間的個人支出，及從仁愛鄉包車來回中正國際機場的費用每人一千元，皆係個
      人開銷，與團費無關。（問：前述旅遊活動、天○○、玄○○、寅○○等人有
      無向你等團員拉票，要你等支持寅○○競選山地原住民立法委員？）有的，寅
      ○○等人曾在旅遊期間吃飯時，向我，孫萬教、亥○○、Ｉ○○等屏東師專校
      友拜票請求我們支持他競選連任。（問：前述天○○邀約你參加此旅行團，係
      於何時？天○○告訴你要繳交多少團費？係以何名義邀約你前往？）天○○約
      於九十年八月一、二日間邀約我一起參加教育訪問團（但沒有告訴我訪問團名
      稱，我係在旅遊期間才知道訪問團名稱），當時天○○即告訴我只要繳交一萬
      九千元即可等語（見同上選他卷一第二○八至二一頁、第二二七至二二八頁。
    (6)Ｎ○○供稱：（見同上選他卷一第二七四反面）
      問：你參加前述之「廣西少數民族文化教育交流訪問」教育參訪團，除繳交團
          費一萬元外，有無繳交其餘簽證、護照或其餘小費等費用？答：我所繳交
          之團費一萬元，係包含簽證、護照或其餘小費等費用。另我因脫隊另赴他
          地，故回程機票我係自費購買東方航空、中華航空機票，共計約花費四千
          餘元人民幣。
      （見同上選他卷一第二七五頁）
      問：前述旅遊是否係山地原住民立法委員候選人寅○○鞏固年底選舉選票，以
          補助招待出國旅遊之方式進行綁樁賄選？
      答：是的。
      問：天○○及立委參選人寅○○等人於旅遊期間是否有要求你於本屆山地原住
          民立法委員選舉時，支持寅○○並替其助選，使寅○○能於選舉時順利當
          選？答：有的。抵達桂林後某日，在使用晚餐時（詳細日期及地點不清楚
          ），眾人鼓掌歡迎寅○○隨隊，寅○○則一一與團員握手致意，並口頭請
          託團員於年底山地原住民立法委員選舉時給予投票支持。另行程中某中餐
          時（詳細日期及地點記不清楚），寅○○又再度請求我等召集親友票源予
          以投票支持渠連任，在場人員禮貌性鼓掌，寅○○後來約於八月十四日先
          行脫隊。
      （見同上選他卷一第二七七反面）
      問：立委寅○○與他助理天○○有無與你們一起出遊？
      答：有，可是寅○○後來有離開。
      問：天○○、寅○○等人有無在旅遊期間要求支持寅○○參選本屆立委？
      答：有，在第一天及第二或第三天晚上，第一天晚上他有與大家握手請求支持
          ，然後在第二或第三天晚上，我記不太清楚是那一晚，他有站起來講話，
          要求大家支持他參選本屆立委。
      問：寅○○請求大家支持他連任時，在場之團員是否均鼓掌同意支持？
      答：大家都有禮貌性的鼓掌。
      問：行程中某日中午用餐時，寅○○是否再次請求團員大家向親友幫忙拉票，
          支持他競選。
      答：有。
      問：當時亥○○校長邀請你出訪時，是否即表明只要出一萬元，其餘部分即由
          基金會或寅○○來資助。
      答：是。本次參訪，換句話說是以變相補助團費方式，變相進行綁樁賄選。
    (7)Ｍ○○供稱（見同上選他卷一第二八一頁）
      問：立委寅○○及天○○、玄○○等人安排前述旅遊是否係為山地原住民立法
          委員候選人寅○○鞏固年底選舉選票，以免費招待出國旅遊之方式進行綁
          樁賄選？又彼等是否有要求你於本屆山地原住民立法委員選舉時，支持林
          春德並替其助選，使寅○○能於選舉時順利當選？
      答：寅○○在旅遊第一天晚上於大宇飯店餐廳用餐時，曾公開表態有意在年底
          時參選立委，並希望團員能投票支持他，當時在場團員均熱烈鼓掌一致支
          持寅○○於年底參選爭取立委連任，而我因為與林員有學長、學弟關係，
          即使寅○○未說，我仍會投票支持；另外，在旅遊結束前（八月十五日）
          在桂林溫泉山莊晚餐時，天○○曾告訴所有團員，希望在年底山地原住民
          立法委員選舉時能投票支持寅○○。
      （見同上選他卷一第二八二反面）
      問：不夠的部分呢？
      答：盧校長只說繳一萬元，不足的部分應該由基金會或寅○○等人支付。
      問：旅遊期間寅○○、天○○、玄○○等人有無向團員表示本次立委選舉時支
          持寅○○？
      答：第一天晚上在吃飯時，寅○○有和大家握手，並請大家支持他選連任，而
          在往後的用餐時記不得時間他們均有向大家表示支持寅○○。
      問：寅○○在第一天大宇餐廳用餐時，曾向團員表示希望大家支持他競選年底
          立委，而團員們是否一致鼓掌支持？
      答：是，當時大家都鼓掌表示支持。
      問：八月十五日在桂林溫泉山莊用餐時，天○○是否再向大家表示，希望年底
          支持寅○○？
      答：有。
    (8)Ｋ○○供稱（見同上選他卷一第二八四反面）
      問：你是否知悉財團法人台灣安居文教基金會（下稱安居基金會）？其組織及
          章程為何？董事長及執行長為何人？
      答：我不知道。
      問：你前述於九十年八月十二日參與旅行團赴大陸廣西省旅遊費用若干？如何
          支付？有無向政府機構申請補助？補助經費若干？
      答：每個人的旅遊費用總額我並不清楚；我當初受邀參加時以為是免費，出發
          前兩天我接到通知說要自費一萬元（誰通知的我已忘記）、Ｍ○○與葉文
          杰每個人要自費一萬三千元（其中三千元應係支付簽證護照費用），我與
          Ｍ○○及Ｃ○○等三人的自費費用共三萬六千元，我係於出發前在機場交
          給天○○，整個行程我只支付一萬元、其餘不足部分係由何人支付我不清
          楚，但該團行程係由「安居基金會」主辦，我與Ｍ○○及Ｃ○○等三人的
          自費費用三萬六千元，我係於出發前在機場交給天○○，其中不足差額我
          想可能係由「安居基金會」或天○○補足，至於有無向政府機關申請補助
          我不清楚。
      問：前述行程係由何人召集？
      答：我當初係受亥○○校長邀請，高校長並要我把參加名單傳給立委寅○○國
          會辦公室（因為他兒子目前擔任寅○○的國會助理），我就邀請Ｍ○○與
          Ｃ○○等人參加「安居基金會」主辦的「少數民族教育參觀訪問團」並告
          知要將名單傳給寅○○國會辦公室，出發前五天我收到旅行社傳來的行程
          表與團員名單，發現立委寅○○也在名單中，我當時才知道該旅行團行程
          寅○○也有參加，領隊係由寅○○的國會辦公室秘書天○○擔任，所以該
          旅行團係由寅○○國會辦公室主辦的。
      問：天○○、玄○○、及立委寅○○等人安排前述旅遊，是否係為山地原住民
          立法委員候選人寅○○鞏固年底選舉選票，以免費招待出國旅遊之方式進
          行綁樁賄選？答：天○○、玄○○、及立委寅○○等人安排前述旅遊，確
          係為立委寅○○年底選舉而辦，但我與Ｍ○○及Ｃ○○等三人都有自費支
          付一萬元與一萬三千元不等，不足團費則可能係由「安居基金會」或張子
          仁等人補足，至於其他團員有無接受全額團費招待出遊，我不清楚。
      問：天○○、玄○○及立委參選人寅○○等人於旅遊期間是否有要求你於本屆
          山地原住民立法委員選舉時，支持寅○○並替其助選，使寅○○能於選舉
          時順利當選？答：立委寅○○跟我們一同出發前往桂林，並於八月十二日
          或十三日其中一晚於餐廳用餐時，立委寅○○有起身致詞表示「這次選舉
          非常激烈有意參選的人很多，他希望大家支持他連任為原住民繼續服務，
          並請大家多幫忙」，我們所有團員在林委員致詞後則熱烈鼓掌一致表示會
          支持並幫忙林委員連任。
      （見同上選他卷一第二八八頁）
      問：九十年八月十二日有無出國訪問，何人邀約？費用如何付？
      答：有出國，是亥○○邀我，他說他兒子在寅○○國會辦公室上班，說有一個
          少數民族訪問團要出國，他兒子叫酉○○，亥○○並要我邀其他教育人士
          一起去，我即邀Ｍ○○、Ｃ○○，我有告訴他們是寅○○辦公室的，當時
          他沒講要交多少錢，我也沒問，我一直以為是免費的，後來至出發前二天
          ，才傳真說要繳團費一萬元，後來當天出發前Ｍ○○、Ｃ○○在大湖就繳
          一萬元給我，至機場我將我們三人之各一萬元交給天○○，而他們二人另
          各繳三千元之證照費給旅行社。
      問：當時玄○○、天○○在本次旅遊期間有無要求你們支持寅○○競選？
      答：他們二人在我印象中好像沒講什麼話，只有林委員在用餐時有起身向大家
          表示此次選舉激烈，參選人很多，希望大家支持他。
      問：就你認知，寅○○、天○○、玄○○等是否利用變相補助團費方式，達到
          賄選綁樁之目的。
      答：應該是。
      問：據調查、團費二萬五千元，至今日為止，有無任何人要求補差額的部分？
      答：均沒有，這款項應是寅○○之基金會補助的。
    (9)Ｃ○○供稱（見同上選他卷一第二九三頁反面）
      問：天○○、玄○○及立委參選人寅○○等人於旅遊期間是否有要求你於本屆
          山地原住民立法委員選舉時，支持寅○○並替其助選，使寅○○能於選舉
          時順利當選？答：天○○及玄○○曾於旅途中向大家介紹寅○○為現任原
          住民立委，寅○○亦有在用餐時上台致辭並到各桌敬酒，寅○○在用餐致
          辭時，公開要求我們於年底立委選舉時支持他，語畢在座者均鼓掌表示願
          意支持，另天○○及玄○○於用餐期間亦有一同為寅○○助勢，請大家支
          持寅○○。
      （見同上選他卷一第二九五反面）
      問：天○○、玄○○、寅○○等人在本次旅遊時，有無要求團員在本次立委選
          舉時支持寅○○？
      答：他在上面說要大家支持選立委，而團員在下面則鼓掌表示支持，天○○、
          玄○○二人在旁助勢，逐桌敬酒。
      問：寅○○等人是在何時要求支持的？
      答：印象中是在到達廣西第二天晚上。
      問：據調查本次團費為二萬五千元，至今有無人要求你補差額？
      答：沒有，就繳一萬元。
      問：尚有何意見？
      答：當時看見寅○○出現時，我們私底下在聊，既然在綁樁用，為何還要繳一
          萬元，所以我們那時認為是綁樁用。
      問：就你認知，寅○○等人是否以變相補助團費來達到綁樁之目的？
      答：應該是。
    (10)戌○○供稱（見同上選他卷一第二九七反面）
      問：你是否知悉財團法人台灣安居文教基金會（下稱安居基金會）？其組織及
          章程為何？董事長及執行長為何人？
      答：我曾聽我哥哥亥○○提過「安居基金會」，但對於該基金會之組織及章程
          則不甚瞭解，大概是屬於教育方面性質，至於該基金會之董事及執行長究
          係何人，我不清楚。
      （見同上選他卷一第二九九頁）
      問：天○○、玄○○及立委參選人寅○○等人於旅遊期間是否有要求你於本屆
          山地原住民立法委員選舉時，支持寅○○並替其助選，使寅○○能於選舉
          時順利當選？答：我印象中在八月十二日晚上到達廣西省桂林大宇飯店吃
          晚餐時，當時寅○○立委有起身向在場之團員致詞，內容大致為「請大家
          多支持、幫忙」，之後寅○○亦有至每一桌（當日有三桌）敬酒，至於林
          春德當時究竟說了那些話，我已記不清楚。
      問：（提示：Ｋ○○９０、１１、２１於新竹縣調查站製作之調查筆錄）據盧
          欽賢供述：「‧‧‧在八月十二日或十三日其中一晚於餐廳用餐時，立委
          寅○○有起身致詞表示「這次選舉非常激烈有意參選的人很多，他希望大
          家支持他連任為原住民繼續服務，並請大家多幫忙」，我們所有團員在林
          委員致詞後則熱烈鼓掌一致表示會支持並幫忙林委員連任，當時之狀況是
          否與Ｋ○○前述之供述相符？答：（經詳視後作答）當天之狀況確如盧欽
          賢校長前述之供述。
      （見同上選他卷一第三００頁反面）
      問：天○○、玄○○、寅○○等人在本次出遊行程間，有無向你們表示要支持
          寅○○？
      答：第一天至桂林時，寅○○有起身講話，內容說什麼我沒有聽很清楚，只好
          像有聽到請大家多多支持，幫忙，隨後大家均有鼓掌，表示支持。
      問：就你認知，此事件是否是變相補助差額，達到進行賄選之目的？
      答：是。
    Ｄ○○供稱（見同上選他卷一第三○六反面）
      問：至今一萬五千元之差額，有無人請你補繳？
      答：沒有。
    丁○供稱（見同上選他卷一第三一八頁）
      問：實際情形如何？
      答：在七月中、下旬時，高校長有通知我，說此旅行團由寅○○來補助其他差
          額，一人只需出一萬元。
      問：所以說，在七月中下旬時，你與Ｎ○○、亥○○即已知寅○○要贊助差額
          ？
      答：是。
      問：天○○、玄○○、寅○○在旅遊期間，有無要求你們，向你們表示，要你
          們支持寅○○競選立委？
      答：有。
      問：在桂林的旅遊第一天晚上及第二天晚上的用餐時，寅○○均有表示，請支
          持他，並獲得你們鼓掌支持？
      答：有。
    丑○○供稱（見同上選他卷一第三二○頁反面）
      問：你是否知悉財團法人台灣安居文教基金會（下稱基金會）？其組織及章程
          為何？董事長及執行長為何人？
      答：亥○○曾於邀請我參加赴陸交流參訪時將廣西民族研究學會邀請函出示給
          我看，當時我並未注意其上所提之財團法人安居基金會，對該基金會之組
          織、章程及負責人等，完全不瞭解。
      （見同上選他卷一第三二一頁）
      問：你前述於九十年八月十二日參與旅行團赴大陸廣西省旅遊費用若干？如何
          支付？係由何人召集此行程？有無向政府機構申請補助？補助經費若干？
      答：亥○○於今年七月中旬找我赴陸時即向我表示，該次赴陸每個人須負擔新
          台幣（下同）二萬二千（或二萬三千元，確實金額我已記不清楚），並在
          出國次日上午在桂林的大宇大飯店內由申○○及一名我不認識的人前來收
          取團費，我係將團費交予領隊申○○，至於該旅遊團是由何人召集該次活
          動，我並不清楚，我僅知是由高某邀我赴大陸參訪，我係全額自費出國，
          並未接受任何政府機構或人民團體補助。
      （見同上選他卷一第三二二反面）
      問：亥○○、天○○、玄○○及立委寅○○等人安排前述旅遊是否係為山地原
          住民立法委員候選人寅○○鞏固年底選舉選票，以免費招待出國旅遊之方
          式進行綁樁賄選？
      答：寅○○雖於同行在大陸吃飯時有表示渠要參選立法委員，請大家支持、幫
          忙。但此行為是否係為寅○○選舉綁樁賄選我不清楚。
      問：亥○○、天○○、玄○○及立委候選人等人於旅遊期間，是否有要求你於
          本屆山地原住民立法委員選舉時，支持寅○○並替其助選，使寅○○能於
          選舉時順利當選？
      答：只有寅○○於廣西之行旅遊時，於行程第二日晚上在桂林麗景坊酒樓（依
          行程表中所排飯店名稱得知，本人並未確實察看該酒店招牌，只記得席開
          二桌，宴席上有蛇湯等野味）吃飯時，寅○○在前來敬酒，有親口明講渠
          將參選本屆山地原住民立法委員選舉，請大家支持幫忙拉票。寅○○講話
          完畢後我們大家有舉杯或鼓掌方式祝他高票當選。
      問：經測謊顯示，你對「是否繳交全額團費」有說謊反應，對此你作何解釋？
      答：我確實繳交二萬三千元左右之團費給申○○，唯其中一萬元係我個人之團
          費，另一萬三千元左右是我在大陸之朋友前來與我會合並全程陪同我旅遊
          之費用。
      （見同上選他卷一第四七七頁）
      問：今年八月十二日有無參加旅行團？何人邀約？團費如何繳？
      答：有，是亥○○高校長邀約，當時他告訴我我自己一人負責一萬元，他問我
          要不要去，他說有一個基金會會幫忙，只說跟寅○○有關係的基金會，但
          我不知基金會的名稱，當時高校長有說團費二萬五千元，不足部分由基金
          會補助。
      問：一萬元繳何人？
      答：我到桂林確定我朋友（大陸朋友）要參加，我才繳二萬多元給申○○，我
          並沒在機場將錢繳出。
      問：寅○○、天○○、玄○○三人於旅遊行程間，有無向你們表示支持寅○○
          競選立委？
      答：我記得第二天晚上寅○○有起身說他要參選年底立委，請大家支持，大家
          也有鼓掌表示支持。
    亥○○供稱（見同上選他卷一第三二四反面）
      問：你是否知悉財團法人台灣安居文教基金會（下稱基金會）？其組織及章程
          為何？董事長及執行長為何人？
      答：我不知道該基金會。
      （卷一第三二五反面）
      問：你前述於九十年八月十二日參與旅行團赴大陸廣西省旅遊費用若干？如何
          支付？係由何人召集此行程？有無向政府機構申請補助？補助經費若干？
      答：該次旅遊總費用若干我不清楚，玄○○及天○○僅告訴我每人繳交新台幣
          一萬元即可成行，其餘費用則由其等負責籌措，我於八月十二日當天傍晚
          在桃園中正機場集合時，以現金交付我及酉○○所需之費用二萬元給根誌
          優，其餘團員亦係於當日親自將費用繳交予申○○，除該一萬元之外，我
          有無另繳交簽證費用已無印象。至於玄○○及天○○如何籌措補助其餘部
          分之旅遊費用我不清楚。
      （見同上選他卷一第三二六頁）
      問：立委參選人寅○○與天○○、玄○○等人於旅遊期間是否有要求你於本屆
          山地原住民立法委員選舉時，支持寅○○並替其助選，使寅○○能於選舉
          時順利當選？
      答：有的。我記得立委寅○○在提前回國的前一晚（詳細時間記不清楚），於
          桂林某餐廳（餐廳記不清楚）晚餐時，寅○○在席間主動向全體團員表示
          ，其欲競選連任山地原住民立委，希望年底投票時大家能繼續給予支持並
          幫忙助選，使其能於選舉時順利當選，當場大家以鼓掌自然反應表達支持
          。
附表八：
    (1)Ｂ○○供稱（九十年度選他字第三四號偵查卷二第一三○頁反面）
      問：你有無於九十年八月十二日至九十年八月十六日參加由「台灣安居文教基
      金會」（董事長立法委員寅○○）舉辦之「廣西少數民族文化教育交流訪問團
      」？答：約在五月底，我到尖石鄉探望母親及叔叔Ｄ○○，Ｄ○○向我表示：
      原住民委員會要辦一個到大陸廣西教育考察團，如果有意願要去，直接向新樂
      國小亥○○校長聯絡、報名，過幾天我即向高校長報名，並詢問高校長要多少
      費用，我問高校長費用多少，是不是二萬多元（我看網路大陸旅遊價錢），高
      校長表示大概約二萬多元，但是原住民委員會會有補助，詳細情形要定案時才
      會知道，後來因為我父親墓地重新整理，經濟不好，加上太太不希望我去，因
      此在六月中旬我打電話給高校長，取消行程。
      （同上選他卷二第一五九頁）
      問：你知道大陸參訪團之訊息是何人告訴你？
      答：是我叔叔Ｄ○○在五月底告訴我的，跟我說可以與亥○○校長聯絡，我聯
          絡時高校長說原民會有補助，但未定案，我說再聯絡，回來與我太太商量
          ，在六月底明白跟高校長說我不去了。
    (2)己○○供稱（同上選他卷二第一三二頁反面）
      問：九十年七月前是否知悉財團法人台灣安居文教基金會（下稱安居基金會）
          ？有無往來？安居基金會成立宗旨為何？
      答：我從來未曾聽過安居基金會，亦不瞭解該基金會成立宗旨及組織章程等細
          節。
      問：戌○○邀約你出遊時，有無向你表示該訪問團實際目的為何？有無希望你
          能在年底選舉時支持立法委員寅○○參選連任？
      答：因為我開始即拒絕高某邀約，因此，根本沒有談到這些事。
      （同上選他卷二第一五八頁）
      問：九十年七月一日前有沒有人邀你到大陸旅遊？
      答：有，是同事戌○○問我有無出國計畫，我說因要帶射箭隊到美國比賽，所
          以我當場回絕他，我明確回答他不可能到大陸去玩。
    (3)巳○○供稱（同上選他卷二第一三七頁反面）
      問：九十年七月前是否知悉財團法人台灣安居文教基金會（下稱安居基金會）
          ？有無往來？安居基金會成立宗旨為何？
      答：我從來未曾聽過安居基金會這個組織，亦不瞭解該基金會成立宗旨及組織
          章程等細節。
      問：你有無於九十年八月十二日至八月十六日期間參與安居基金會舉辦之「廣
          西少數民族文化教育交流訪問團」？
      答：沒有，那段期間我係在尖石鄉錦屏村上山採收蔬果。
      問：係何人於何時、何地邀約你參加前述訪問團？
      答：戌○○並未邀請我參加該訪問團，祇是在今年的六月間有在學校問過我暑
          假有無出國計畫而已，但之後他並未跟我聯絡出國事宜，我係於出國回來
          後在跟友人喝酒閒聊中，有聽到戌○○他們於上述時間有去大陸旅遊。
      （同上選他卷二第一五七頁）
      問：九十年七月一日前有否人邀你到大陸旅遊？
      答：我同事戌○○問我，是否到大陸玩，我說可能有，他就沒繼續問了，也未
          提及大陸組團玩的細節，時間約在六月底左右他問我的。
    (4)未○○供稱（同上選他卷二第一四一頁）
      問：九十年七月前是否知悉「台灣安居文教基金會」？有無往來？該基金會之
          成立宗旨為何？
      答：我迄今仍不知道有「台灣安居文教基金會」的組織，至於該基金會成立宗
          旨我不清楚。
      問：係何人於何時、何地邀約你參加前述訪問團？
      答：七月初（詳細日期記不清楚）有一位自稱寅○○助理的男子以行動電話問
          我是否有時間到大陸旅遊，我即以要參加泰雅母語教師種子研習會予以婉
          拒，高某即表示，那就沒辦法參加了，隨後掛斷電話，以後就再沒有聯繫
          。
      （同上選他卷二第一五六頁）
      問：九十年七月一日前有沒有邀你到大陸旅遊？
      答：有，在九十年七月一日放暑假前有一位，自稱寅○○助理之高姓男子，他
          打電話問我暑假是否有意到大陸玩，我說要研習沒時間，他就掛電話了。
    (5)Ｆ○○供稱（同上選他卷二第一四四頁）
      問：你係於何時知悉寅○○將參選立委連任？
      答：大約是在今年六月下旬，花園國小竹林分校配合本校至南投縣埔里鎮舉辦
          課外教學活動，因寅○○為南投縣仁愛鄉人，因此我們至南投縣前，即主
          動與林某聯繫，並在旅遊當日與林某餐敘，席間林某即提到渠將參選連任
          立委，希望我們繼續支持，我始知渠有意參選年底立委選舉。
      問：寅○○即為安居基金會董事長，渠在今年八月十二日至八月十六日舉辦之
          「廣西少數民族文化教育交流訪問團」，有無邀你參加？
      答：沒有，自今年六月我與寅○○在南投縣因餐敘見過面後，迄今我均未曾再
          與林某聯絡，而因我與渠為同班同學，因此渠亦瞭解我及親友均會投票支
          持渠，因此渠亦無須再打電話向我催票支持，但尖石鄉新樂國小校長高崇
          賜於今年五、六月間（詳細時間記不清楚），曾主動打電話向我表示，將
          利用暑假帶我至大陸地區旅遊，惟因高某之後未曾再與我聯繫，且我暑假
          均有安排研習課程，始未再向高某詢問此事。
      （同上選他卷二第一五五頁）
      問：九十年六月間是否有人邀你到大陸旅遊？
      答：是亥○○校長確定在五月下旬前他打電話到學校問我要不要去大陸玩，我
          說好，就一直等他回話，但沒跟我回覆，之後暑假我有其他活動，就沒去
          旅遊，而且我也有研習。
    (6)Ｇ○○供稱（同上選他卷二第一四六反面）
      問：九十年暑假期間你是否有出國旅遊之計畫？有無成行？原因為何？
      答：今年暑假尖石鄉新樂國小校長亥○○曾邀約我是否願意於暑假出團到大陸
          旅遊，但因我今年暑假必須參加新竹師範學院母語種子教師研習營及原住
          民委員會所舉辦之原住民母語認證委員研習營，所以我當時即明確告訴高
          校長無法參加。
      （同上選他卷二第一五四頁）
      問：九十年六月間有否人邀你到大陸參訪？
      答：有，是亥○○校長打電話到我家，問我暑假是否組團到大陸玩，未談及地
          點，因我暑假要參加研習，所以電話中我明確跟他說不去，時間是在九十
          年七月前，所以他應很清楚我不去。
    (7)Ａ○○供稱（同上選他卷二第一四九頁）
      問：前述尖石鄉新樂國小校長亥○○曾問過你今年是否有空至大陸旅遊，渠有
          無告訴你團費多少？行程為何？
      答：亥○○大約是在今年五、六月間問我是否有空至大陸旅遊，因為當時我知
          道擔任員崠國小校長之任期屆滿即將調動，所以我告訴他我沒有空去，而
          他也沒有告訴我團費是多少及行程為何。
      （同上選他卷二第一五三頁）
      問：九十年六月間有否人邀你到大陸參訪？
      答：有，約在六月中上旬許亥○○校長在偶然遇到機會中向我說是否到大陸去
          ，並未談及團費、地點等，只問我要不要去而已，其他沒說，不到十天內
          ，約七月前我明確跟他拒絕我不去了，高校長應知道我沒辦法去。
    (8)丙○○供稱（同上選他卷二第一五○頁反面）
      問：亥○○邀約你赴大陸參加教育文化交流活動時，有無告訴你是應廣西民族
          研究學會之邀請，由台灣安居文教基金會舉辦之「廣西少數民族文化教育
          交流訪問團」？
      答：沒有，九十年六月左右，當時學校尚未放暑假，亥○○在一次與新竹縣原
          住民的校長飯局中曾提到要辦暑假出國赴大陸旅遊，邀約我們，後來在路
          上偶遇時，又曾問我一次暑假要不要出國，徵詢我的意願，當時我有答應
          他好，但要徵詢我太太的意見，視情況參加。亥○○當時說先將我列出國
          成員之一，高某邀約我時，並未提到是應廣西民族研究學會之邀請，由台
          灣安居文教基金會舉辦「廣西少數民族文化教育交流訪問團」等細節。於
          次日我即電話告訴他我太太不同意我出國，我並不知道他為我報名參加安
          居基金會主辦的參訪活動。
      （同上選他卷二第一五二反面）
      問：今年六月份是否有人邀約你至大陸參訪？
      答：有，有時在路上碰到或飯局時，亥○○校長及其他人會問說要不要到大陸
          去，他沒說詳細細節、團費問題，只問我要不要去，後來在六月上、中旬
          我明白的說我不要去了，之後就沒再說這件事。
   (9)董景吉供稱（九十年度選他字第三四號偵查卷三第一九三、一九頁反面）
     問：九十年暑假期間你是否有出國旅遊之計劃？有無成行？原因為何？
     答：我同學孫萬教曾於九十年七月初時打電話聯繫邀我同赴大陸地區旅遊，我
     雖曾口頭答應，惟因當時我甫自草埔國小調任牡林國小，因公忙碌而未參加該
     次旅遊。我不知「台灣安居文教居金會」，亦無往來過。
   (10)劉國清供稱（同上選他卷三第一九九、二○○、二○一頁反面）
     問：九十年暑假期間你是否有出國旅遊之計劃？有無成行？原因為何？
     答：九十年六月間，當時校長Ｋ○○曾向我提及暑假是否有意願參加大陸少數
     民族考察團赴大陸考察旅遊，是免費招待的，無須自己負擔旅遊費用，機會相
     當難得，當時校長Ｋ○○並未提到旅遊費用由何人出資，因為我家中尚有年邁
     父親需要照顧，因此未參加該旅遊團。我未曾聽聞過「台灣安居文教居金會」
     ，亦無往來，也不知道該基金會之成立宗旨為何。我並未參加九十年八月十二
     日至八月十六日由該基金會舉辦之「廣西少數民族文化教育交流訪問團）。
   吳鳳供稱（同上選他卷三第二一一、二一四頁反面）
     問：九十年暑假期間你是否有出國旅遊之計劃？有無成行？原因為何？
     答：原本有本校總務主任孫萬教邀約一起出國，但後來因個人經費不足及蒐集
     身分證、護照時知道是立委寅○○帶團，為避免人情困擾因此沒有參加。我不
     知道「台灣安居文教居金會」，亦無往來，也不清楚該基金會之成立宗旨為何
     。我並未參加九十年八月十二日至八月十六日由該基金會舉辦之「廣西少數民
     族文化教育交流訪問團）。
附錄本案論罪科刑條文：
公職人員選舉罷免法第九十條之一第一項：
對於有投票權之人，行求期約或交付賄賂或其他不正利益，而約使其不行使投票權或
為一定之行使者，處五年以下有期徒刑，得併科新台幣四十萬元以上四百萬元以下罰
金。
刑法第三百三十九條第一項：
意圖為自己或第三人不法所有，以詐術使人或第三人之物交付者，處五年以下有期徒
刑、拘役或科或併科一千元以下罰金。                                      Ｉ
